---
title: "Projet_Phoneme"
author: "Louane Tijou et Eliott Gottschalk"
format: 
  html:
    toc: true
    toc-depth: 4
    toc-title: "Sommaire"
    code-fold: true
    code-line-numbers: true
    highlight: true
css: styles.css

---

```{css}
/* Justifier tout le texte */

body {
  text-align: justify;
}
```

```{r, warning=FALSE}
# IMPORT DES PACKAGES 
library(kableExtra)
library(psych)
library(FactoMineR) 
library(factoextra)  
library(ggplot2)
library(caret)  
library(mixOmics)
```

# 1/ Introduction

La reconnaissance automatique de la parole constitue un domaine majeur de la science des données, avec de nombreuses applications telles que les assistants vocaux, la transcription automatique ou encore les interfaces homme-machine. Elle repose sur la capacité à analyser des signaux audio complexes afin d’identifier les unités élémentaires du langage, appelées phonèmes.

Dans ce cadre, ce projet s’appuie sur un jeu de données issu de l’ouvrage The Elements of Statistical Learning, construit à partir de la base TIMIT, largement utilisée en recherche en reconnaissance vocale. L’objectif est de discriminer cinq phonèmes distincts à partir de caractéristiques spectrales extraites de trames vocales.

Ce problème s’inscrit dans un cadre de classification supervisée en grande dimension, caractérisé par un nombre élevé de variables explicatives et des corrélations potentielles entre celles-ci. Dans ce contexte, des méthodes adaptées telles que l’analyse discriminante et la PLS-DA sont mobilisées afin de modéliser efficacement les données.

L’étude s’organise en deux temps. Une analyse exploratoire non supervisée permettra d’examiner la structure des données, avant la mise en œuvre de méthodes de classification supervisée. Les performances des modèles seront ensuite évaluées sur un échantillon test afin d’analyser leur capacité de généralisation.


# 2/ Présentation du jeu de données

```{r, results='hide'}
# IMPORT DES DONNEES 

phoneme <- read.csv("phoneme.csv", header = TRUE, row.names = 1)
str(phoneme)
```


Le jeu de données est constitué de 4509 observations correspondant à des trames vocales de 32 millisecondes extraites de discours. Chaque trame est décrite par 256 variables numériques (`x.1` à `x.256`) issues du log-périodogramme du signal audio.

La variable à expliquer est `g`, qui correspond au phonème prononcé et comporte cinq modalités : "sh", "dcl", "iy", "aa" et "ao". La colonne `speaker` identifie le locuteur et contient des informations supplémentaires, notamment le type de trame (train ou test), le code du locuteur, le code de la phrase prononcée et le dialecte. Cette variable sera utilisée pour distinguer les échantillons d’apprentissage et de test.

## 2.1 Analyse descriptive 
### 2.1.1 Distribution des phonèmes
Une analyse descriptive est réalisée afin de mieux comprendre la structure des données.
La répartition des phonèmes dans le jeu de données global, ainsi que dans les échantillons train et test, est la suivante :

```{r}
# Variables

X_all <- phoneme[, 1:256] # variables explicatives 
y <- as.factor(phoneme$g) # variable Y de 5 modalités 
speaker <- phoneme$speaker # type de trame + locuteur + phrase + Dialecte 

# Création d'une variable indiquant si la trame est pour l'apprentissage ou le test
set_type <- ifelse(grepl("^train", speaker), "train", "test")

# Résumé 
tab_global <- data.frame(
  Phonème  = names(table(y)),
  Total    = as.integer(table(y)),
  Train    = as.integer(table(y[set_type == "train"])),
  Test     = as.integer(table(y[set_type == "test"])))

kbl(tab_global, caption = "Distribution des phonèmes (global, train, test)") |>
  kable_styling(bootstrap_options = c("striped","hover"), full_width = FALSE)
```

On remarque que les classes sont globalement bien représentées, bien que certaines soient légèrement plus fréquentes (par exemple iy) ou moins fréquentes (aa). La répartition train/test conserve des proportions similaires, ce qui est essentiel pour garantir une évaluation fiable des modèles de classification.


### 2.1.1 Découpage Apprentissage / Test

Le découpage des données est défini à partir de la colonne `speaker` : les enregistrements dont l’identifiant commence par `train.` constituent l’échantillon d’**apprentissage**, tandis que ceux commençant par `test.` constituent l’échantillon de **test**.

Ce découpage est basé sur les locuteurs, ce qui garantit un protocole rigoureux : le modèle est évalué sur des voix qu’il n’a jamais entendues lors de l’apprentissage.

```{r}
# train/test
idx_train <- which(set_type == "train")
idx_test  <- which(set_type == "test")

# Matrices pour l'analyse 
X_train <- X_all[idx_train, ]
y_train <- y[idx_train]
X_test  <- X_all[idx_test, ]
y_test  <- y[idx_test]

# Résumé des tailles
tab_split <- data.frame(
  Echantillon = c("Apprentissage", "Test"),
  N           = c(nrow(X_train), nrow(X_test)),
  `%`         = round(c(nrow(X_train), nrow(X_test)) / nrow(phoneme) * 100, 1))

# Affichage tableau
kbl(tab_split, caption = "Taille des échantillons") |>
  kable_styling(bootstrap_options = c("striped","hover"), full_width = FALSE)
```

Après découpage basé sur les locuteurs, l’échantillon d’apprentissage contient 3340 trames (74,1 % du jeu de données) et l’échantillon de test contient 1169 trames (25,9 %).

Cette répartition garantit que le modèle sera évalué sur des trames vocales provenant de locuteurs jamais vus lors de l’apprentissage, ce qui constitue un protocole rigoureux et réaliste pour l’analyse des phonèmes.

### 2.1.3 Représentativité 

Pour garantir que le modèle ne soit pas biaisé, nous vérifions que les proportions de chaque phonème sont similaires entre les échantillons d’apprentissage et de test. Le tableau ci-dessous montre les pourcentages de chaque phonème dans chaque échantillon. On observe que les proportions sont globalement bien équilibrées, ce qui valide le découpage effectué.

```{r}
prop_train <- round(prop.table(table(y_train)) * 100, 1)
prop_test  <- round(prop.table(table(y_test))  * 100, 1)

tab_prop <- data.frame(
  Phonème = names(prop_train),
  `Train (%)` = as.numeric(prop_train),
  `Test (%)`  = as.numeric(prop_test))

kbl(tab_prop, caption = "Proportion (%) de chaque phonème dans chaque échantillon") |>
  kable_styling(bootstrap_options = c("striped","hover"), full_width = FALSE)
```


# 3/ Analyse exploratoire non supervisée
## 3.1 ACP (Analyse en Composantes Principales)
### 3.1.1 Justification de l'Analyse en Composantes Principales

Nous passons maintenant à la partie d’analyse factorielle. Nous choisissons de réaliser une analyse en composantes principales (ACP), car notre jeu de données est composé principalement de variables quantitatives (x.1 à x.256). L’ACP simplifie l’analyse en réduisant le nombre de variables sans perte significative d’information, ce qui est particulièrement utile ici, étant donné le grand nombre de variables spectrales corrélées entre elles.

Cette analyse permettra de mieux comprendre la structure des données et d’observer si certaines trames vocales (ou phonèmes) présentent des regroupements naturels sur la base de leurs caractéristiques spectrales.

Pour s’assurer que l’ACP est pertinente :

#### 3.1.1.1 Indice KMO

L'indice KMO permet d’évaluer si les corrélations entre variables sont suffisantes pour être synthétisées par une analyse factorielle.

```{r}
kmo_result <- KMO(X_train)
kmo_result$MSA  
```
Le résultat de l'indice KMO est supérieur à 0,6, il est exactement de 0,995, indiquant une adéquation très bonne, il y a des corrélations suffisantes entre certaines variables pour justifier une ACP ainsi l'analyse factorielle est pertinente.

#### 3.1.1.2 Test de shapiro-wilk

```{r}
p_values <- sapply(X_train, function(x) shapiro.test(x)$p.value)
sum(p_values < 0.05)  # Combien de variables ne sont pas normales
```
Le test de normalité de Shapiro-Wilk indique que toutes nos variables explicatives ne suivent pas une loi normale, ce qui est attendu pour des données spectrale, étant donné l’asymétrie des données, le test de bartlett n'est pas fiable

#### 3.1.1.3 Déterminant de la matrice de corrélation
```{r}
det_corr <- det(cor(X_train))
det_corr
```
Le déterminant est très proche de 0 indiquant que certaines variables sont très fortement corrélées, ce qui renforce l’intérêt de l’ACP pour réduire la dimension et synthétiser l’information.

Ensuite, nous réalisons une ACP sur l’ensemble des 256 variables, sans suppression initiale, afin d’identifier les composantes principales et les regroupements naturels des phonèmes sur le plan factoriel.


Dans cette ACP, nous avons choisi de standardiser les variables (scale.unit = TRUE).
Cela signifie que chaque variable est centrée et réduite, c’est-à-dire que sa moyenne devient 0 et son écart-type 1.

### 3.1.2 ACP sur l'enssemble des varaibles explicatives 
#### 3.1.2.1  Standardisation des variables
```{r}
# -------------------------
# 1. Réalisation de l'ACP sur X_train
# -------------------------
acp <- PCA(X_train, scale.unit = TRUE, graph = FALSE)
```

Cette étape est importante car certaines variables spectrales peuvent avoir des valeurs ou des variances plus élevées que d’autres.
Sans standardisation, les variables les plus “grandes” domineraient l’analyse et fausseraient les composantes principales.
La standardisation permet ainsi que toutes les variables contribuent équitablement, ce qui est essentiel pour interpréter correctement les regroupements naturels des phonèmes.

#### 3.1.2.2 Choix du nombre de dimensions 

```{r}
Comp <- as.data.frame(acp$eig[1:5, ])

colnames(Comp) <- c("Valeur Propre", "% de Variance", "% Cumulé")

kbl(Comp, caption = "Variance expliquée par les 5 premières Composantes Principales (CP)") |>
  kable_styling(bootstrap_options = c("striped", "hover"), full_width = FALSE) 
```

```{r}
fviz_eig(acp, 
         addlabels = TRUE,
         main = "Eboulis des valeurs propres") 
```

L’analyse en composantes principales a produit 256 composantes principales, mais les premières concentrent l’essentiel de l’information : 

- La première composante principale (Comp 1) explique 55 % de la variance totale des données.
- Avec les deux premières composantes, on retient déjà 70 % de l’information, ce qui permet de visualiser la majorité de la structure des données sur le plan .
- Les composantes suivantes expliquent progressivement moins de variance, chacune apportant moins de 5 % à la variance totale.

Cette répartition indique qu’il est possible de réduire la dimension des 256 variables
Nous avons choisi de représenter les données sur le plan des deux premières composantes, car elles expliquent 70 % de la variance totale et permettent d’observer les regroupements naturels des phonèmes, tout en conservant la majeure partie de l’information.

#### 3.1.2.2 Projection sur le plan 

```{r }
# Couleur selon phonème
fviz_pca_ind(acp,
             geom.ind = "point",
             col.ind = y_train,
             palette = "jco",
             addEllipses = TRUE,
             ellipse.level = 0.95) +
  ggtitle("Projection des trames vocales sur les deux premières composantes principales") +
  theme_minimal()
```

La projection des trames vocales sur le plan formé par les deux premières composantes met en évidence plusieurs observations intéressantes. Visuellement, certains phonèmes sont clairement séparés : le phonème "sh" apparaît sur l’extrémité droite du plan, tandis que "dcl" se situe à l’extrême gauche, ce qui indique que ces sons sont bien distincts sur la base de leurs caractéristiques spectrales. En revanche, les voyelles "aa", "ao" et "iy" forment un bloc central avec un chevauchement important. Les phonèmes "aa" et "ao" sont particulièrement proches, ce qui pourrait entraîner des confusions lors de la analyse supervisée. L’axe horizontal (Dim1) sépare surtout "sh" et "dcl", tandis que l’axe Dim2 permet une légère séparation entre les voyelles, distinguant notamment "iy" du groupe "aa/ao". Ces observations justifient l’usage de méthodes supervisées comme la PLS-DA, qui chercheront à maximiser la séparation entre les phonèmes. Une attention particulière devra être portée aux phonèmes "aa" et "ao", qui restent très proches sur le plan factoriel et risquent de générer des erreurs de classification.

# 4/ Apprentissage supervisé

L’analyse exploratoire non supervisée (ACP) a permis de visualiser la structure générale des données et d’identifier des regroupements naturels. Ces informations servent de repères pour orienter les méthodes supervisées, mais ne constituent pas une étape de classification en soi.

Nous passons donc maintenant à l’application d’un modèle supervisé, PLS-DA (Partial Least Squares Discriminant Analysis), pour la discrimination des phonèmes. Cette méthode est adaptée aux données à haute dimension et corrélées, et convient particulièrement ici car notre variable à expliquer, le phonème prononcé, est qualitative (cinq classes : "aa", "ao", "dcl", "iy", "sh"), contrairement à la PLS classique qui prédit des variables quantitatives. La PLS-DA permet ainsi de réduire la dimension des données tout en identifiant les axes maximisant la séparation entre les phonèmes, constituant une approche efficace pour la classification supervisée de nos données audio.

## 4.1 PLS-DA

On entraîne un modèle PLS-DA avec 10 composantes sur l'ensemble des données. Nous en prenons 10 car nous ne savons pas encore combien de composantes sont vraiment utiles, donc on en prend beaucoup pour ensuite choisir le bon nombre.
```{r}
set.seed(42)

# PLS-DA
plsda <- mixOmics::plsda(X_train, y_train, ncomp = 20)
plsda
``` 


```{r, warning=FALSE}
plotVar(plsda, comp = 1:2, var.names = FALSE, cutoff = 0.5)
```

Représente les variables (ici les 256 fréquences spectrales) sur le cercle de corrélation des deux premières composantes. Les variables proches du bord du cercle contribuent fortement, celles proches du centre sont peu discriminantes.

cercle de corrélation, qui permet d’analyser la relation entre les 256 variables initiales (les fréquences du log-périodogramme) et les deux premières composantes principales. On observe que la plupart des variables se situent très proches du cercle extérieur, indiquant que ces deux composantes capturent efficacement la variabilité de nos données. Les points forment une structure en “arc” ou en “chaîne”, révélant une forte corrélation entre fréquences adjacentes, ce qui est cohérent avec la nature spectrale des signaux audio. L’axe 1 reflète l’intensité globale du signal, tandis que l’axe 2 différencie certains groupes de fréquences, probablement les basses et hautes fréquences. Ce graphique montre que les variables sont loin d’être indépendantes, confirmant que des méthodes comme la PLS-DA ou la LDA peuvent exploiter cette colinéarité pour créer des discriminants efficaces. Enfin, la proximité des points au cercle de corrélation témoigne d’une excellente qualité de projection sur le premier plan factoriel, malgré la surcharge visuelle due au grand nombre de variables.


```{r}
plotLoadings(plsda, comp = 1, method = 'mean', contrib = 'max')
```
L’examen des contributions individuelles révèle que le phonème "sh" (en rose) domine largement la formation de la première composante principale. Une grande majorité des variables spectrales (notamment celles avec des indices élevés comme $x.100$ à $x.245$) présentent des coefficients négatifs importants, ce qui explique pourquoi ce phonème se projette à l'extrémité opposée des autres groupes sur l'axe 1. À l'inverse, les phonèmes comme "aa" ou "ao" contribuent de manière beaucoup plus marginale et hétérogène à cette dimension. Cette visualisation confirme que la Comp 1 agit principalement comme un descripteur de contraste entre les sons fricatifs (comme le "sh") et les autres catégories vocales, isolant ainsi les signatures spectrales les plus énergétiques du jeu de données.

```{r}
plotIndiv(plsda, 
          comp = 1:2, 
          group = y_train,
          ind.names = FALSE,
          ellipse = TRUE,
          legend = TRUE,
          title = "PLS-DA - Plan des individus")

# Visualisation des individus
plotIndiv(plsda, comp = 1:2, col = c("red","blue","green","orange","purple"),
          ellipse = TRUE, legend = TRUE)

```
Le graphique des individus (PlotIndiv) met en évidence une structuration spatiale marquée par le type de phonème, confirmant les tendances observées précédemment. On distingue deux pôles isolés : le phonème "sh" (violet) et le phonème "dcl" (vert), qui occupent des régions distinctes du plan, facilitant leur future classification. À l'inverse, le centre du graphique révèle un chevauchement important entre les classes "aa" (rouge), "ao" (bleu) et "iy" (orange). Cette proximité suggère une ressemblance spectrale étroite entre ces voyelles, ce qui représente le principal défi pour les modèles prédictifs. Les ellipses de confiance soulignent néanmoins que chaque phonème possède un "centre de gravité" propre, validant l'utilisation de méthodes discriminantes pour affiner la séparation de ces classes denses.

Choix du nombre de composantes par validation croisée:

```{r}


perf_plsda <- perf(plsda,
                   validation  = "Mfold",
                   folds       = 5,
                   nrepeat     = 3,      # 10 → 3 répétitions
                   progressBar = TRUE,   # pour voir l'avancement
                   auc         = FALSE)

nb_comp <- perf_plsda$choice.ncomp[1, 1]
nb_comp

# Réentraînement du modèle final
plsda_1 <- mixOmics::plsda(X_train, y_train, ncomp = nb_comp)
# On réajuste le modèle avec uniquement le nombre de composantes retenu, ce qui donne un modèle plus parcimonieux et moins susceptible de sur-apprendre.

plot(perf_plsda,
     col = color.mixo(5:7),
     sd  = TRUE,
     legend.position = "horizontal")
```
L'analyse de la performance du modèle montre une diminution drastique du taux d'erreur entre la 1ère et la 5ème composante, passant d'environ $40\%$ à moins de $10\%$. Au-delà de 7 composantes, l'erreur se stabilise (plateau), indiquant que l'ajout de dimensions supplémentaires n'apporte plus de gain significatif en pouvoir prédictif.On observe également que :Les distances "max.dist" (rose) et "mahalanobis.dist" (noir) offrent les meilleures performances finales, avec un taux d'erreur global (overall) et un taux d'erreur équilibré (BER - Balanced Error Rate) très proches.La distance de Mahalanobis semble être la plus robuste dès les premières composantes.Le nombre optimal de composantes à retenir pour la suite de l'étude se situe entre 7 et 10, car il offre le meilleur compromis entre parcimonie (simplicité du modèle) et précision de la classification.

Le fait que le BER (trait pointillé) soit proche de l'erreur globale (trait plein) confirme que votre modèle n'est pas biaisé en faveur d'un phonème en particulier ; il classe bien toutes les catégories de manière équitable.

```{r }
ldaVIP <- mixOmics::vip(plsda_1)
ldaVIP <- ldaVIP[, 2]  # VIP sur la base de 2 composantes
```
Le VIP (Variable Importance in Projection) mesure la contribution de chaque variable à la discrimination entre les groupes. La règle classique est :

VIP > 1 → variable importante, à conserver
VIP ≤ 1 → variable peu discriminante, potentiellement à écarter

```{r}
auc.plsda <- auroc(plsda_1, roc.comp = nb_comp)
```
L'**AUC** (Area Under the ROC Curve) évalue la capacité du modèle à discriminer chaque phonème des autres. Une AUC proche de 1 indique une excellente discrimination. Cette étape est complémentaire au taux d'erreur : elle donne une vision plus fine des performances classe par classe

Les courbes ROC confirment l'excellente performance prédictive du modèle, avec des scores AUC (Aire Sous la Courbe) proches de la perfection pour la majorité des phonèmes.

Les phonèmes "sh" (AUC = 1.000), "iy" (AUC = 0.999) et "dcl" (AUC = 0.999) sont quasi parfaitement identifiés, ce qui corrobore leur isolement net observé lors de l'analyse exploratoire.

Les phonèmes "aa" (AUC = 0.971) et "ao" (AUC = 0.981), bien que présentant des scores très élevés, affichent des performances légèrement en retrait. Cela traduit la difficulté du modèle à séparer ces deux sons aux caractéristiques spectrales très proches.

Globalement, la proximité des courbes avec le coin supérieur gauche du graphique démontre une sensibilité et une spécificité optimales, validant ainsi la robustesse des 11 composantes choisies pour la classification.

# 5.3 Sélection de variables
# Validation sur l’échantillon test

```{r}
# 1. Prédiction sur l'échantillon test
pred_plsda <- predict(plsda_1, X_test, dist = "mahalanobis.dist")

# 2. Extraction des classes prédites (basé sur le nombre de composantes optimal)
y_pred_test <- pred_plsda$class$mahalanobis.dist[, nb_comp]

df_test_perf <- data.frame(
  Reel = y_test,
  Predict = y_pred_test
)
```

```{r}
# 1. On prépare les données proprement (comptage par croisement)
df_heatmap <- as.data.frame(table(Réel = y_test, Prédit = y_pred_test))

# 2. On trace le graphique
ggplot(df_heatmap, aes(x = Prédit, y = Réel, fill = Freq)) +
  geom_tile(color = "white") +
  scale_fill_gradient(low = "#f7fbff", high = "#084594") + # Joli dégradé bleu
  geom_text(aes(label = Freq), size = 5) + 
  labs(
    title = "Matrice de Confusion (Échantillon Test)",
    subtitle = "Visualisation des prédictions vs réalité",
    x = "Phonème Prédit",
    y = "Phonème Réel",
    fill = "Effectif"
  ) +
  theme_minimal() +
  theme(
    plot.title = element_text(hjust = 0.5, face = "bold", size = 14),
    plot.subtitle = element_text(hjust = 0.5),
    panel.grid = element_blank()
  )
```


```{r}
# Calcul du taux d'erreur pour chaque phonème
library(dplyr)

error_by_class <- df_test_perf %>%
  group_by(Reel) %>%
  summarise(
    Total = n(),
    Erreurs = sum(Reel != Predict),
    Taux_Erreur = (Erreurs / Total) * 100
  )


# Création du barplot
ggplot(error_by_class, aes(x = Reel, y = Taux_Erreur, fill = Reel)) +
  geom_bar(stat = "identity", color = "black", show.legend = FALSE) +
  scale_fill_manual(values = c("red","blue","green","orange","purple")) + # Vos couleurs habituelles
  geom_text(aes(label = paste0(round(Taux_Erreur, 1), "%")), vjust = -0.5, size = 4) +
  labs(
    title = "Taux d'Erreur de Classification par Phonème (Test)",
    x = "Phonème",
    y = "Taux d'Erreur (%)"
  ) +
  scale_y_continuous(labels = scales::percent_format(scale = 1), limits = c(0, 100)) +
  theme_minimal() +
  theme(
    plot.title = element_text(hjust = 0.5, size = 14, face = "bold"),
    axis.text = element_text(size = 11)
  )
```


# Synthèse finale