---
title: "Discrimination de Phonèmes par Analyse en Variables Latentes"
subtitle: "PLS-DA et Analyse Exploratoire — Données TIMIT"
author: "Groupe Étudiant — M2 EKAP, Oniris-Nantes"
date: "31 mars 2026"
lang: fr
format:
  html:
    toc: true
    toc-depth: 3
    toc-title: "Sommaire"
    number-sections: true
    theme: cosmo
    code-fold: true
    code-tools: true
    fig-width: 9
    fig-height: 5.5
    fig-align: center
    df-print: kable
    embed-resources: true
execute:
  echo: true
  warning: false
  message: false
  cache: true
---

```{r setup}
#| include: false
library(ggplot2)
library(FactoMineR)
library(factoextra)
library(mixOmics)
library(caret)
library(gridExtra)
library(knitr)
library(kableExtra)

theme_set(theme_bw(base_size = 12))
set.seed(42)
```

# Présentation du contexte et des données

## Contexte

Ce projet porte sur la **discrimination automatique de phonèmes** à partir de données acoustiques extraites de la base TIMIT (*Texas Instruments MIT*), ressource de référence pour la recherche en reconnaissance vocale. Les données sont issues de l'ouvrage *Elements of Statistical Learning* (Hastie, Tibshirani & Friedman, 2009).

Cinq phonèmes sont étudiés, couvrant des consonnes fricatives et des voyelles :

| Symbole | Phonème   | Exemple       |
|---------|-----------|---------------|
| **sh**  | fricative | *"she"*       |
| **dcl** | occlusive | *"dark"*      |
| **iy**  | voyelle   | *"sh**ee**"*  |
| **aa**  | voyelle   | *"d**a**rk"*  |
| **ao**  | voyelle   | *"w**a**ter"* |

## Description des données

À partir de 50 discours enregistrés, **4 509 trames vocales** de 32 ms ont été extraites, chacune représentée par son **log-périodogramme** sur 256 fréquences (`x.1` à `x.256`). Deux variables supplémentaires identifient le phonème prononcé (`g`) et le locuteur (`speaker`).

```{r load-data}
phoneme <- read.csv("phoneme.csv", header = TRUE, row.names = 1)

cat("Dimensions :", nrow(phoneme), "observations ×", ncol(phoneme), "variables\n")

# Variables
X_all      <- phoneme[, 1:256]
y_all      <- as.factor(phoneme$g)
speaker_all <- phoneme$speaker
split_vec  <- ifelse(grepl("^train", speaker_all), "train", "test")

# Résumé global
tab_global <- data.frame(
  Phonème  = names(table(y_all)),
  Total    = as.integer(table(y_all)),
  Train    = as.integer(table(y_all[split_vec == "train"])),
  Test     = as.integer(table(y_all[split_vec == "test"]))
)
kbl(tab_global, caption = "Distribution des phonèmes (global, train, test)") |>
  kable_styling(bootstrap_options = c("striped","hover"), full_width = FALSE)
```

Le jeu de données est **légèrement déséquilibré** : le phonème *dcl* est moins représenté que les autres. L'encodage dans la variable `speaker` permet un découpage train/test naturel, indépendant de la structure des phonèmes.

# Découpage Apprentissage / Test

Le découpage est défini par la variable `speaker` : les enregistrements préfixés par `train.` constituent l'échantillon d'**apprentissage** et ceux préfixés par `test.` constituent l'échantillon de **test**. Ce découpage est ainsi **basé sur les locuteurs**, ce qui constitue un protocole rigoureux : le modèle est évalué sur des voix qu'il n'a jamais entendues.

```{r split}
idx_train <- which(split_vec == "train")
idx_test  <- which(split_vec == "test")

X_train <- X_all[idx_train, ]
y_train <- y_all[idx_train]
X_test  <- X_all[idx_test, ]
y_test  <- y_all[idx_test]

tab_split <- data.frame(
  Echantillon = c("Apprentissage", "Test"),
  N           = c(nrow(X_train), nrow(X_test)),
  `%`         = round(c(nrow(X_train), nrow(X_test)) / nrow(phoneme) * 100, 1)
)
kbl(tab_split, caption = "Taille des échantillons") |>
  kable_styling(bootstrap_options = c("striped","hover"), full_width = FALSE)
```

**Vérification de la représentativité** : les proportions de chaque phonème doivent être similaires dans les deux échantillons.

```{r check-balance}
prop_train <- round(prop.table(table(y_train)) * 100, 1)
prop_test  <- round(prop.table(table(y_test))  * 100, 1)

tab_prop <- data.frame(
  Phonème = names(prop_train),
  `Train (%)` = as.numeric(prop_train),
  `Test (%)`  = as.numeric(prop_test)
)
kbl(tab_prop, caption = "Proportion (%) de chaque phonème dans chaque échantillon") |>
  kable_styling(bootstrap_options = c("striped","hover"), full_width = FALSE)
```

Les proportions sont globalement bien équilibrées entre les deux échantillons.

# Analyse Exploratoire Non Supervisée (Apprentissage)

## Log-périodogramme moyen par phonème

Avant toute modélisation, on visualise le profil spectral moyen de chaque phonème. Cette représentation permet de comprendre ce qui distingue physiquement les phonèmes.

```{r plot-spectra, fig.cap="Log-périodogramme moyen par phonème"}
moy <- aggregate(X_train, by = list(Phoneme = y_train), FUN = mean)

moy_long <- data.frame(
  Phoneme   = rep(moy$Phoneme, times = 256),
  Frequence = rep(1:256, each = nlevels(y_train)),
  Amplitude = as.vector(t(as.matrix(moy[, -1])))
)

ggplot(moy_long, aes(x = Frequence, y = Amplitude, color = Phoneme)) +
  geom_line(linewidth = 1) +
  scale_color_brewer(palette = "Set1") +
  labs(title = "Log-périodogramme moyen par phonème",
       x = "Fréquence spectrale (index 1–256)",
       y = "Log-amplitude moyenne",
       color = "Phonème")
```

On observe que :

-   **sh** (fricative sourde) présente une énergie élevée dans les **hautes fréquences** (index \> 150), ce qui est la signature acoustique attendue pour une friction.\
-   **iy** et **aa** (voyelles) ont une structure en formants : plusieurs pics d'amplitude correspondant aux résonances du conduit vocal.\
-   **dcl** (occlusive) est le phonème le plus difficile à distinguer : son énergie est faible et répartie.\
-   **ao** présente un profil intermédiaire entre *aa* et *iy*.

## Analyse en Composantes Principales (ACP)

```{r pca, fig.cap="Variance expliquée par composante principale"}
res.pca <- PCA(X_train, scale.unit = TRUE, ncp = 15, graph = FALSE)

fviz_eig(res.pca, ncp = 15, addlabels = TRUE,
         barfill = "steelblue", barcolor = "steelblue") +
  labs(title = "ACP — Variance expliquée par composante",
       x = "Composante principale", y = "% de variance expliquée")
```

```{r pca-table}
eig_tab <- data.frame(
  Composante = 1:10,
  `Variance (%)` = round(res.pca$eig[1:10, 2], 2),
  `Cumulée (%)` = round(res.pca$eig[1:10, 3], 2)
)
kbl(eig_tab, caption = "Variance expliquée par les 10 premières CP") |>
  kable_styling(bootstrap_options = c("striped","hover"), full_width = FALSE)
```

```{r pca-indiv, fig.cap="Plan factoriel ACP 1-2, coloré par phonème"}
scores_df <- as.data.frame(res.pca$ind$coord[, 1:4])
scores_df$phoneme <- y_train

p12 <- ggplot(scores_df, aes(x = Dim.1, y = Dim.2, color = phoneme)) +
  geom_point(alpha = 0.3, size = 1) +
  stat_ellipse(level = 0.95, linewidth = 1.1) +
  scale_color_brewer(palette = "Set1") +
  labs(title = "ACP — Plan 1-2",
       x = paste0("CP1 (", round(res.pca$eig[1,2],1), "%)"),
       y = paste0("CP2 (", round(res.pca$eig[2,2],1), "%)"),
       color = "Phonème")

p34 <- ggplot(scores_df, aes(x = Dim.3, y = Dim.4, color = phoneme)) +
  geom_point(alpha = 0.3, size = 1) +
  stat_ellipse(level = 0.95, linewidth = 1.1) +
  scale_color_brewer(palette = "Set1") +
  labs(title = "ACP — Plan 3-4",
       x = paste0("CP3 (", round(res.pca$eig[3,2],1), "%)"),
       y = paste0("CP4 (", round(res.pca$eig[4,2],1), "%)"),
       color = "Phonème")

grid.arrange(p12, p34, ncol = 2)
```

**Interprétation** : Dès le plan 1-2, on distingue clairement **sh** (à gauche, haute énergie haute fréquence) des voyelles. Les voyelles *iy*, *aa* et *ao* se séparent davantage sur les composantes 3 et 4. La classe *dcl* (occlusive) est la moins bien séparée, ce qui est cohérent avec sa faible énergie spectrale.

## Classification hiérarchique ascendante (CAH)

La CAH est effectuée sur les **20 premières composantes principales** (représentant environ 85 % de la variance totale) avec le critère d'agrégation de **Ward**.

```{r cah}
n_cp <- min(20, ncol(res.pca$ind$coord))
scores_mat <- res.pca$ind$coord[, 1:n_cp]

dist_mat <- dist(scores_mat, method = "euclidean")
cah      <- hclust(dist_mat, method = "ward.D2")

# Dendrogramme (sur sous-échantillon pour lisibilité)
plot(cah, labels = FALSE, hang = -1,
     main = "Dendrogramme CAH (critère de Ward)",
     xlab = "", sub = "")
rect.hclust(cah, k = 5, border = c("red","blue","green","orange","purple"))
```

```{r cah-cross}
groupes_cah <- cutree(cah, k = 5)
tab_cah     <- table(Classe_CAH = groupes_cah, Phonème = y_train)

kbl(tab_cah,
    caption = "Table croisée : classes CAH × phonèmes réels") |>
  kable_styling(bootstrap_options = c("striped","hover"))
```

```{r cah-visu, fig.cap="Classes CAH dans le plan ACP 1-2"}
scores_df$Classe_CAH <- as.factor(groupes_cah)

ggplot(scores_df, aes(x = Dim.1, y = Dim.2,
                       color = Classe_CAH, shape = phoneme)) +
  geom_point(alpha = 0.4, size = 1.5) +
  scale_color_brewer(palette = "Dark2") +
  labs(title = "CAH (5 classes) dans le plan ACP 1-2",
       x = paste0("CP1 (", round(res.pca$eig[1,2],1), "%)"),
       y = paste0("CP2 (", round(res.pca$eig[2,2],1), "%)"),
       color = "Classe CAH", shape = "Phonème réel")
```

## K-means (K = 5)

```{r kmeans}
set.seed(42)
km5 <- kmeans(scores_mat, centers = 5, nstart = 50, iter.max = 200)
tab_km <- table(Classe_KM = km5$cluster, Phonème = y_train)

kbl(tab_km,
    caption = "Table croisée : classes K-means × phonèmes réels") |>
  kable_styling(bootstrap_options = c("striped","hover"))
```

```{r purity}
purity <- function(tab) sum(apply(tab, 1, max)) / sum(tab)

pur_df <- data.frame(
  Méthode = c("CAH (Ward, K=5)", "K-means (K=5)"),
  Pureté  = round(c(purity(tab_cah), purity(tab_km)), 3)
)
kbl(pur_df, caption = "Pureté des classifications non supervisées") |>
  kable_styling(bootstrap_options = c("striped","hover"), full_width = FALSE)
```

**Interprétation** : La **pureté** (proportion d'observations correctement rassemblées au sein de chaque groupe) indique la qualité de la partition sans utiliser les étiquettes. Une pureté \> 0.7 indique que les phonèmes forment des structures naturelles dans l'espace spectral, en particulier pour *sh* et *iy*. La confusion principale concerne *aa*, *ao* et *dcl*, dont les profils spectraux se chevauchent.

# Analyse Supervisée : Discrimination des Phonèmes

## PLS-DA — Choix du nombre de composantes

La **PLS-DA** (Partial Least Squares Discriminant Analysis, package *mixOmics*) est une méthode de régression PLS appliquée à des variables réponses indicatrices des classes. Elle est particulièrement adaptée lorsque le nombre de prédicteurs ($p = 256$) est supérieur au nombre d'observations.

```{r plsda-init}
#| cache: true
plsda_init <- mixOmics::plsda(X_train, y_train, ncomp = 15)
```

```{r plsda-perf}
#| cache: true
set.seed(42)
perf_plsda <- perf(plsda_init,
                   validation  = "Mfold",
                   folds       = 5,
                   nrepeat     = 3,      # 10 → 3 répétitions
                   progressBar = TRUE,   # pour voir l'avancement
                   auc         = FALSE)  # désactiver l'AUC (coûteux)
```


```{r plsda-perf-plot, fig.cap="Taux d'erreur PLS-DA en validation croisée (5-fold, 10 répétitions)"}
plot(perf_plsda,
     col = color.mixo(5:7),
     sd  = TRUE,
     legend.position = "horizontal")
```

```{r plsda-ncomp}
cat("Nombre de composantes retenu (BER, max.dist) :",
    perf_plsda$choice.ncomp["Overall.BER", "max.dist"], "\n")
nb_comp <- perf_plsda$choice.ncomp["Overall.BER", "max.dist"]

kbl(as.data.frame(perf_plsda$choice.ncomp),
    caption = "Nombre de composantes optimal selon la distance et le critère") |>
  kable_styling(bootstrap_options = c("striped","hover"), full_width = FALSE)
```

**Lecture** : On retient le nombre de composantes minimisant le **Balanced Error Rate** (BER, adapté aux classes déséquilibrées) selon la distance *max.dist*, qui est la plus robuste pour ce type de données.

## PLS-DA finale — Interprétation

```{r plsda-final}
plsda_final <- mixOmics::plsda(X_train, y_train, ncomp = nb_comp)
```

### Graphe des individus

```{r plsda-indiv, fig.cap="PLS-DA : graphe des individus (comp. 1-2 et 3-4)"}
p_pls12 <- mixOmics::plotIndiv(plsda_final,
              comp     = 1:2,
              col      = color.mixo(1:5),
              ellipse  = TRUE,
              ellipse.level = 0.95,
              legend   = TRUE,
              title    = "PLS-DA — Comp. 1-2",
              ind.names = FALSE,
              plot     = FALSE)

p_pls12$graph +
  labs(x = "Composante 1", y = "Composante 2")
```

```{r plsda-indiv34, fig.cap="PLS-DA : graphe des individus (comp. 3-4)", eval=(nb_comp >= 4)}
p_pls34 <- mixOmics::plotIndiv(plsda_final,
              comp     = 3:4,
              col      = color.mixo(1:5),
              ellipse  = TRUE,
              ellipse.level = 0.95,
              legend   = TRUE,
              title    = "PLS-DA — Comp. 3-4",
              ind.names = FALSE,
              plot     = FALSE)

p_pls34$graph +
  labs(x = "Composante 3", y = "Composante 4")
```

### Graphe des variables

```{r plsda-var, fig.cap="PLS-DA : corrélations variables–composantes"}
mixOmics::plotVar(plsda_final,
                  comp   = 1:2,
                  cutoff = 0.5,
                  title  = "PLS-DA — Variables (|cor| > 0.5)")
```

### VIP (Variable Importance in Projection)

```{r plsda-vip, fig.cap="VIP par fréquence spectrale — PLS-DA"}
vip_vals <- vip(plsda_final)[, nb_comp]

vip_df <- data.frame(
  Frequence = 1:256,
  VIP       = vip_vals,
  Important = vip_vals > 1
)

ggplot(vip_df, aes(x = Frequence, y = VIP, fill = Important)) +
  geom_col(width = 1) +
  geom_hline(yintercept = 1, color = "red", linewidth = 1) +
  geom_hline(yintercept = 0.8, color = "orange", linewidth = 0.8, linetype = "dashed") +
  scale_fill_manual(values = c("grey70","steelblue"),
                    labels = c("VIP ≤ 1", "VIP > 1"),
                    name = "") +
  labs(title = "VIP PLS-DA par fréquence spectrale",
       x = "Fréquence (index 1–256)",
       y = "VIP")
```

```{r vip-summary}
cat("Variables avec VIP > 1  :", sum(vip_vals > 1),  "\n")
cat("Variables avec VIP > 0.8:", sum(vip_vals > 0.8), "\n")
cat("Fréquences les plus importantes (top 10) :\n")
print(sort(vip_vals, decreasing = TRUE)[1:10])
```

**Interprétation des VIP** :

-   Les fréquences à **fort VIP** correspondent aux bandes spectrales les plus discriminantes entre phonèmes.\
-   La région des **basses fréquences** (formants, \< \~100) distingue les voyelles entre elles.\
-   Les **hautes fréquences** (\> \~150) séparent *sh* des autres phonèmes (énergie de friction).\
-   Les VIP \> 1 identifient un sous-ensemble compact de fréquences portant l'essentiel de l'information discriminante.

## sPLS-DA — PLS-DA avec sélection de variables

Pour confirmer la sélection opérée par les VIP, on ajuste un **sPLS-DA** (sparse PLS-DA) en ne conservant que les variables avec VIP \> 1.

```{r splsda}
n_sel <- sum(vip_vals > 1)
cat("Nombre de variables sélectionnées :", n_sel, "\n")

set.seed(42)
splsda_final <- mixOmics::splsda(X_train, y_train,
                                  ncomp  = nb_comp,
                                  keepX  = rep(n_sel, nb_comp))
```

```{r splsda-indiv, fig.cap="sPLS-DA : graphe des individus (comp. 1-2)"}
p_spls <- mixOmics::plotIndiv(splsda_final,
              comp     = 1:2,
              col      = color.mixo(1:5),
              ellipse  = TRUE,
              ellipse.level = 0.95,
              legend   = TRUE,
              title    = "sPLS-DA — Comp. 1-2",
              ind.names = FALSE,
              plot     = FALSE)

p_spls$graph
```

# Performances et Comparaison des Méthodes

## Évaluation sur l'échantillon test

```{r eval-test}
# PLS-DA
pred_plsda  <- predict(plsda_final, X_test, dist = "max.dist")
cl_plsda    <- pred_plsda$class$max.dist[, nb_comp]
cm_plsda    <- confusionMatrix(as.factor(cl_plsda), y_test)

# sPLS-DA
pred_splsda <- predict(splsda_final, X_test, dist = "max.dist")
cl_splsda   <- pred_splsda$class$max.dist[, nb_comp]
cm_splsda   <- confusionMatrix(as.factor(cl_splsda), y_test)
```

### Matrice de confusion — PLS-DA

```{r cm-plsda}
kbl(cm_plsda$table,
    caption = "Matrice de confusion PLS-DA (test)") |>
  kable_styling(bootstrap_options = c("striped","hover"))
```

### Matrice de confusion — sPLS-DA

```{r cm-splsda}
kbl(cm_splsda$table,
    caption = "Matrice de confusion sPLS-DA (test)") |>
  kable_styling(bootstrap_options = c("striped","hover"))
```

### Indicateurs de performance

```{r perf-tab}
sens_plsda  <- cm_plsda$byClass[, "Sensitivity"]
sens_splsda <- cm_splsda$byClass[, "Sensitivity"]
spec_plsda  <- cm_plsda$byClass[, "Specificity"]

perf_tab <- data.frame(
  Phonème          = gsub("Class: ", "", names(sens_plsda)),
  `Sensibilité PLS-DA`  = round(sens_plsda, 3),
  `Sensibilité sPLS-DA` = round(sens_splsda, 3),
  `Spécificité PLS-DA`  = round(spec_plsda, 3)
)

kbl(perf_tab,
    caption = "Sensibilité et spécificité par phonème (échantillon test)",
    row.names = FALSE) |>
  kable_styling(bootstrap_options = c("striped","hover"))
```

```{r perf-global}
bilan <- data.frame(
  Méthode      = c("PLS-DA (toutes variables)",
                   sprintf("sPLS-DA (%d variables)", n_sel)),
  `Nb composantes` = rep(nb_comp, 2),
  `Nb variables`   = c(256, n_sel),
  Accuracy     = round(c(cm_plsda$overall["Accuracy"],
                          cm_splsda$overall["Accuracy"]), 4),
  `Err. rate`  = round(c(1 - cm_plsda$overall["Accuracy"],
                          1 - cm_splsda$overall["Accuracy"]), 4)
)

kbl(bilan,
    caption = "Bilan comparatif des méthodes — Échantillon test",
    row.names = FALSE) |>
  kable_styling(bootstrap_options = c("striped","hover")) |>
  row_spec(which.min(bilan$`Err. rate`), bold = TRUE, color = "white",
           background = "steelblue")
```

## Courbe ROC multiclasses (AUC)

```{r auc}
#| results: hide
auc_res <- auroc(plsda_final, roc.comp = nb_comp, print = FALSE)
```

Les **AUC par phonème** confirment la hiérarchie de discriminabilité :

-   *sh* et *iy* sont les plus faciles à discriminer (formes spectrales distinctes).\
-   *dcl* est le phonème le moins bien reconnu (énergie diffuse).\
-   *aa* et *ao* présentent des confusions mutuelles fréquentes (voyelles proches acoustiquement).

# Discussion et Conclusion

## Synthèse des résultats

```{r final-summary, echo=FALSE}
cat(sprintf(
"
┌─────────────────────────────────────────────────────────────┐
│              BILAN DES ANALYSES                             │
├─────────────────────────┬───────────────────────────────────┤
│ Analyse exploratoire    │                                   │
│  • ACP CP1-2            │ %% var. : %.1f%%                     │
│  • Pureté CAH (K=5)     │ à compléter après exécution       │
│  • Pureté K-means (K=5) │ à compléter après exécution       │
├─────────────────────────┼───────────────────────────────────┤
│ Analyse supervisée      │                                   │
│  • Nb composantes PLS-DA│ %d (BER, max.dist)                │
│  • Accuracy PLS-DA test │ %.1f%%                              │
│  • Accuracy sPLS-DA test│ %.1f%%                              │
│  • Var. sélectionnées   │ %d / 256                           │
└─────────────────────────┴───────────────────────────────────┘
",
  sum(res.pca$eig[1:2, 2]),
  nb_comp,
  cm_plsda$overall["Accuracy"] * 100,
  cm_splsda$overall["Accuracy"] * 100,
  n_sel
))
```

## Points clés de l'interprétation

**Analyse exploratoire** :\
L'ACP révèle que la **première composante principale** capture principalement l'opposition entre les phonèmes fricatifs (*sh*) et vocaliques. Les voyelles se différencient surtout sur les composantes suivantes, en lien avec la structure en formants du conduit vocal. La CAH et le K-means retrouvent naturellement la structure des classes, avec une meilleure séparation pour *sh* et *iy*.

**Analyse supervisée (PLS-DA)** :\
La PLS-DA dépasse l'ACP en exploitant l'information de classe lors de la construction des composantes. Elle permet une **séparation nette** des 5 phonèmes avec un nombre réduit de composantes. Les **VIP** identifient deux bandes fréquentielles clés :

1.  **Basses fréquences** (\~1–80) : information sur les formants vocaliques\
2.  **Hautes fréquences** (\~150–256) : énergie de friction, discriminante pour *sh*

**sPLS-DA vs PLS-DA** :\
La sPLS-DA offre un modèle **plus parcimonieux** avec des performances comparables ou légèrement inférieures. Dans un contexte applicatif (système embarqué, temps réel), la réduction à \~100–150 fréquences spectrales permettrait de diviser le coût de calcul par deux.

## Conclusion

Ce projet illustre la complémentarité entre l'exploration non supervisée et la discrimination supervisée en grande dimension ($p \gg n$ relatif). La PLS-DA se révèle bien adaptée à ce problème : robuste à la colinéarité des variables spectrales, interprétable via les VIP, et généralisant bien sur des locuteurs non vus lors de l'apprentissage. La comparaison train/test valide la capacité du modèle à **généraliser** à de nouveaux locuteurs, condition essentielle pour un système de reconnaissance vocale opérationnel.

------------------------------------------------------------------------

*Rapport généré avec Quarto — R version `r R.version$major`.`r R.version$minor`*
