---
title: "Projet_Phoneme"
author: "Louane Tijou et Eliott Gottschalk"
format:
  html:
    toc: true
    toc-depth: 4
    toc-title: "Sommaire"
    code-fold: true
    code-line-numbers: true
    highlight: true
css: styles.css
---

```{css}
/* Justifier tout le texte */

body {
  text-align: justify;
}
```

```{r, message=FALSE, warning=FALSE}

# IMPORT DES PACKAGES
library(kableExtra)
library(psych)
library(FactoMineR)
library(factoextra)  
library(ggplot2)
library(caret)  
library(mixOmics)
library(dplyr)
library(spls)
library(biotools)
library(pROC)
library(MASS)

```

# 1/ Introduction

La reconnaissance automatique de la parole constitue un domaine majeur de la science des données, avec des utilisations multiples telles que les assistants vocaux ou la transcription automatique de l'oral à l'écrit . Elle repose sur la capacité à analyser des signaux audio complexes afin d’identifier les unités élémentaires du langage, appelées phonèmes.

Dans ce cadre, ce projet s’appuie sur un jeu de données issu de l’ouvrage The Elements of Statistical Learning, construit à partir de la base TIMIT, largement utilisée en recherche en reconnaissance vocale. L’objectif est de discriminer cinq phonèmes distincts à partir de caractéristiques spectrales extraites de trames vocales.

Ce problème s’inscrit dans un cadre de classification supervisée en grande dimension, caractérisé par un nombre élevé de variables explicatives et des corrélations potentielles entre celles-ci. Dans ce contexte, des méthodes adaptées telles que l’analyse discriminante et la PLS-DA sont mobilisées afin de modéliser efficacement les données.

L’étude s’organise en deux temps. Une analyse exploratoire non supervisée permettra d’examiner la structure des données, avant la mise en œuvre de méthodes de classification supervisée. Ensuite une analyse supervisé se fera en fonction de plusieurs modèles et enfin les modèles seront comparé puis le modèle retenu sera évaluées sur un échantillon test afin d’analyser leur capacité de généralisation.

# 2/ Présentation du jeu de données

```{r, results='hide'}
# IMPORT DES DONNEES

phoneme <- read.csv("phoneme.csv", header = TRUE, row.names = 1)
str(phoneme)
```

Le jeu de données est constitué de 4509 observations correspondant à des trames vocales de 32 millisecondes extraites de discours. Chaque trame est décrite par 256 variables numériques (`x.1` à `x.256`) issues du log-périodogramme du signal audio.

La variable à expliquer est `g`, qui correspond au phonème prononcé et comporte cinq modalités : "sh", "dcl", "iy", "aa" et "ao". La colonne `speaker` identifie le locuteur et contient des informations supplémentaires, notamment le type de trame (train ou test), le code du locuteur, le code de la phrase prononcée et le dialecte. Cette variable sera utilisée pour distinguer les échantillons d’apprentissage et de test.

## 2.1 Analyse descriptive

### 2.1.1 Distribution des phonèmes

Une analyse descriptive est réalisée afin de mieux comprendre la structure des données. La répartition des phonèmes dans le jeu de données global, ainsi que dans les échantillons train et test, est la suivante :

```{r}
# Variables

X_all <- phoneme[, 1:256] # variables explicatives
y <- as.factor(phoneme$g) # variable Y de 5 modalités
speaker <- phoneme$speaker # type de trame + locuteur + phrase + Dialecte

# Création d'une variable indiquant si la trame est pour l'apprentissage ou le test
set_type <- ifelse(grepl("^train", speaker), "train", "test")

# Résumé
tab_global <- data.frame(
  Phonème  = names(table(y)),
  Total    = as.integer(table(y)),
  Train    = as.integer(table(y[set_type == "train"])),
  Test     = as.integer(table(y[set_type == "test"])))

kbl(tab_global, caption = "Distribution des phonèmes (global, train, test)") |>
  kable_styling(bootstrap_options = c("striped","hover"), full_width = FALSE)
```

On remarque que les classes sont globalement bien représentées, bien que certaines soient légèrement plus fréquentes (par exemple iy) ou moins fréquentes (aa). La répartition train/test conserve des proportions similaires, ce qui est essentiel pour garantir une évaluation fiable des modèles de classification.

### 2.1.2 Découpage Apprentissage / Test

Le découpage des données est défini à partir de la colonne `speaker` : les enregistrements dont l’identifiant commence par `train.` constituent l’échantillon d’**apprentissage**, tandis que ceux commençant par `test.` constituent l’échantillon de **test**.

Ce découpage est basé sur les locuteurs, ce qui garantit un protocole rigoureux : le modèle est évalué sur des voix qu’il n’a jamais entendues lors de l’apprentissage.

```{r}
# train/test
idx_train <- which(set_type == "train")
idx_test  <- which(set_type == "test")

# Matrices pour l'analyse
X_train <- X_all[idx_train, ]
y_train <- y[idx_train]
X_test  <- X_all[idx_test, ]
y_test  <- y[idx_test]

# Résumé des tailles
tab_split <- data.frame(
  Echantillon = c("Apprentissage", "Test"),
  N           = c(nrow(X_train), nrow(X_test)),
  `%`         = round(c(nrow(X_train), nrow(X_test)) / nrow(phoneme) * 100, 1))

# Affichage tableau
kbl(tab_split, caption = "Taille des échantillons") |>
  kable_styling(bootstrap_options = c("striped","hover"), full_width = FALSE)
```

Après découpage basé sur les locuteurs, l’échantillon d’apprentissage contient 3340 trames (74,1 % du jeu de données) et l’échantillon de test contient 1169 trames (25,9 %).

Cette répartition garantit que le modèle sera évalué sur des trames vocales provenant de locuteurs jamais vus lors de l’apprentissage, ce qui constitue un protocole rigoureux et réaliste pour l’analyse des phonèmes.

### 2.1.3 Représentativité

Pour garantir que le modèle ne soit pas biaisé, nous vérifions que les proportions de chaque phonème sont similaires entre les échantillons d’apprentissage et de test. Le tableau ci-dessous montre les pourcentages de chaque phonème dans chaque échantillon. On observe que les proportions sont globalement bien équilibrées, ce qui valide le découpage effectué.

```{r}
prop_train <- round(prop.table(table(y_train)) * 100, 1)
prop_test  <- round(prop.table(table(y_test))  * 100, 1)

tab_prop <- data.frame(
  Phonème = names(prop_train),
  `Train (%)` = as.numeric(prop_train),
  `Test (%)`  = as.numeric(prop_test))

kbl(tab_prop, caption = "Proportion (%) de chaque phonème dans chaque échantillon") |>
  kable_styling(bootstrap_options = c("striped","hover"), full_width = FALSE)
```

# 3/ Analyse exploratoire non supervisée

## 3.1 ACP (Analyse en Composantes Principales)

### 3.1.1 Justification de l'Analyse en Composantes Principales

Nous passons maintenant à la partie d’analyse factorielle. Nous choisissons de réaliser une analyse en composantes principales (ACP), car notre jeu de données est composé principalement de variables quantitatives (x.1 à x.256). L’ACP simplifie l’analyse en réduisant le nombre de variables sans perte significative d’information, ce qui est particulièrement utile ici, étant donné le grand nombre de variables spectrales corrélées entre elles.

Cette analyse permettra de mieux comprendre la structure des données et d’observer si certaines trames vocales (ou phonèmes) présentent des regroupements naturels sur la base de leurs caractéristiques spectrales.

Pour s’assurer que l’ACP est pertinente :

#### 3.1.1.1 Indice KMO

L'indice KMO permet d’évaluer si les corrélations entre variables sont suffisantes pour être synthétisées par une analyse factorielle.

```{r}
kmo_result <- KMO(X_train)
kmo_result$MSA  
```

Le résultat de l'indice KMO est supérieur à 0,6, il est exactement de 0,995, indiquant une adéquation très bonne, il y a des corrélations suffisantes entre certaines variables pour justifier une ACP ainsi l'analyse factorielle est pertinente.

#### 3.1.1.2 Shapiro-Wilk

```{r}
p_values <- sapply(X_train, function(x) shapiro.test(x)$p.value)
sum(p_values < 0.05)  # Combien de variables ne sont pas normales
```

Le test de normalité de Shapiro-Wilk indique que toutes nos variables explicatives ne suivent pas une loi normale, ce qui est attendu pour des données spectrale. Etant donné l’asymétrie des données, le test de bartlett n'est alors pas fiable. On doit donc utiliser une autre méthode pour vérifier la corrélation entre les variables. 

#### 3.1.1.3 Déterminant de la matrice de corrélation

```{r}
det_corr <- det(cor(X_train))
det_corr
```

Le déterminant est très proche de 0 indiquant que certaines variables sont très fortement corrélées, ce qui renforce l’intérêt de l’ACP pour réduire la dimension et synthétiser l’information.

Ensuite, nous réalisons une ACP sur l’ensemble des 256 variables, sans suppression initiale, afin d’identifier les composantes principales et les regroupements naturels des phonèmes sur le plan factoriel.

Dans cette ACP, nous avons choisi de standardiser les variables (scale.unit = TRUE). Cela signifie que chaque variable est centrée et réduite, c’est-à-dire que sa moyenne devient 0 et son écart-type 1.

### 3.1.2 ACP sur l'ensemble des varaibles explicatives

#### 3.1.2.1 Standardisation des variables

```{r}
# Réalisation de l'ACP sur X_train
acp <- PCA(X_train, scale.unit = TRUE, graph = FALSE)
```

Cette étape est importante car certaines variables spectrales peuvent avoir des valeurs ou des variances plus élevées que d’autres. Sans standardisation, les variables les plus “grandes” domineraient l’analyse et fausseraient les composantes principales. La standardisation permet ainsi que toutes les variables contribuent équitablement, ce qui est essentiel pour interpréter correctement les regroupements naturels des phonèmes.

#### 3.1.2.2 Choix du nombre de dimensions

```{r, warning=FALSE}
Comp <- as.data.frame(acp$eig[1:5, ])

colnames(Comp) <- c("Valeur Propre", "% de Variance", "% Cumulé")

kbl(Comp, caption = "Variance expliquée par les 5 premières Composantes Principales (CP)") |>
  kable_styling(bootstrap_options = c("striped", "hover"), full_width = FALSE)
```

```{r, warning=FALSE }
fviz_eig(acp,
         addlabels = TRUE,
         main = "Eboulis des valeurs propres")
```

L’analyse en composantes principales a produit 256 composantes principales, mais les premières concentrent l’essentiel de l’information :

-   La première composante principale (Comp 1) explique 55 % de la variance totale des données.
-   Avec les deux premières composantes, on retient déjà 70 % de l’information, ce qui permet de visualiser la majorité de la structure des données sur le plan .
-   Les composantes suivantes expliquent progressivement moins de variance, chacune apportant moins de 5 % à la variance totale.

Cette répartition indique qu’il est possible de réduire la dimension des 256 variables Nous avons choisi de représenter les données sur le plan des deux premières composantes, car elles expliquent 70 % de la variance totale et permettent d’observer les regroupements naturels des phonèmes, tout en conservant la majeure partie de l’information. En prime, conserver uniquement les deux premières dimensions nous permet de visualiser l'acp sur un plan en 2 dimensions, beaucoup plus facile à comprendre.

#### 3.1.2.2 Projection sur le plan

```{r }
# Couleur selon phonème
fviz_pca_ind(acp,
             geom.ind = "point",
             col.ind = y_train,
             palette = "jco",
             addEllipses = TRUE,
             ellipse.level = 0.95) +
  ggtitle("Projection des trames vocales sur les deux premières composantes principales") +
  theme_minimal()
```

La projection des trames vocales sur le plan formé par les deux premières composantes met en évidence plusieurs observations intéressantes. Visuellement, certains phonèmes sont clairement séparés : le phonème "sh" apparaît sur l’extrémité droite du plan, tandis que "dcl" se situe à l’extrême gauche, ce qui indique que ces sons sont bien distincts sur la base de leurs caractéristiques spectrales. En revanche, les voyelles "aa", "ao" et "iy" forment un bloc central avec un chevauchement important. Les phonèmes "aa" et "ao" sont particulièrement proches, ce qui pourrait entraîner des confusions lors de l'analyse supervisée. L’axe horizontal (Dim1) sépare surtout "sh" et "dcl", tandis que l’axe Dim2 permet une légère séparation entre les voyelles, distinguant notamment "iy" du groupe "aa/ao". Ces observations justifient l’usage de méthodes supervisées comme la PLS-DA, qui chercheront à maximiser la séparation entre les phonèmes. Une attention particulière devra être portée aux phonèmes "aa" et "ao", qui restent très proches sur le plan factoriel et risquent de générer des erreurs de classification.

Cependant, ces résultats sont à interpréter avec prudence compte tenu de la forte multicolinéarité des variables vu au moment du calcul du déterminant, mais confirment l'intérêt des méthodes de réduction de dimension.

# 4/ Apprentissage supervisé

L’analyse exploratoire non supervisée (ACP) a permis de visualiser la structure générale des données et d’identifier des regroupements naturels. Ces informations servent de repères pour orienter les méthodes supervisées, mais ne constituent pas une étape de classification en soi.

Nous passons donc maintenant à l’application d’un modèle supervisé, PLS-DA (Partial Least Squares Discriminant Analysis), pour la discrimination des phonèmes. Cette méthode est adaptée aux données à hautes dimensions et corrélées. Elle convient particulièrement ici car notre variable à expliquer (le phonème prononcé) est qualitative. Elle est développée en cinq classes : "aa", "ao", "dcl", "iy", "sh". 
La PLS classique s'appliquant aux variables quantitatives, on utilise ici la PLS-DA qui permet de réduire la dimension des données tout en identifiant les axes maximisant la séparation entre les phonèmes. C'est donc une approche efficace pour la classification supervisée de nos données audio.

## 4.1 PLS-DA

On entraîne un modèle PLS-DA avec 10 composantes sur l'ensemble des données. Nous en prenons 10 car nous ne savons pas encore combien de composantes sont vraiment utiles, on affinera le nombre de composantes par la suite. On choisit également ce nombre car dans la littérature, nous avons vu qu'il était très rare de prendre au delà de 10 composantes donc nous supposons que c'est également le cas ici. 

Le modèle PLS-DA a donc été ajusté sur le jeu de données composé de 3340 observations et 256 variables explicatives, avec une variable y comportant 5 classes correspondant aux phonèmes. Dans un premier temps, il a été évalué avec 10 composantes et sans sélection préalable des variables.

```{r, results='hide'}
set.seed(42)

# PLS-DA
plsda <- mixOmics::plsda(X_train, y_train, ncomp = 10)
plsda
```

Avant de s'intéresser aux différents graphes de ce modèle, on s'intéresse au nombre optimal de composantes.
```{r}
perf_plsda <- perf(plsda,
                   validation  = "Mfold",
                   folds       = 5,
                   nrepeat     = 3,    
                   auc         = FALSE)

plot(perf_plsda,
     col = color.mixo(5:7),
     sd  = TRUE,
     legend.position = "horizontal")
```

Avant de passer à la description de ce graphe, on notera que overall représente le taux d'erreur global moyen pour l'ensemble des classes; BER la moyenne des erreurs par classe tandis que les trois types de point représentent chacun une manière d'assignation 

L'analyse de la performance du modèle montre une diminution drastique du taux d'erreur entre la 1ère et la 5ème composante, passant d'environ 40% à moins de 10%. Entre les composantes 3 et 5, l'erreur se stabilise (un plateau se créer). Au delà le gain de classification devient négligeable. A partir de 5, les courbes sont presques toutes stables, indiquant un risque de surapprentissage si on sélectionne plus de dimensions.

On observe également que les distances "max.dist" (rose) et "mahalanobis.dist" (noir) offrent les meilleures performances finales, De plus, on a un taux d'erreur global (overall) et un taux d'erreur équilibré (BER - Balanced Error Rate) très proches.
Le premier mesurant la proportion d'individus mal classés dans les données et le deuxième le taux d'erreur pour chaque classe. Leur proximité indique donc que le modèle a des performances similaires pour chaque phonème et qu'il n'y a pas de biais d'estimation. Ainsi, les conclusions qu'on peut tirer sont comparables entre chaque groupe. Cependant, la "centroids.dist" est beaucoup plus haute que les deux autres, montrant son inadéquation pour ce jeu de données. A choisir, on optera pour une des deux premières. Soit une assignation selon le score latent (max.dist) soit en tenant compte de la variance et de la corrélation (Mahalanobis.dist).

L'erreur résiduelle inférieure à 10% est par ailleurs cohérente avec le chevauchement partiel observé entre "aa", "ao" et "iy" dans le plan des individus. Elle reflète une proximité acoustique réelle plutôt qu'une limite du modèle.

On s'intéresse maintenant au choix du nombre de variables.
```{r}
# Extraction de choice.ncomp
tab_choice <- as.data.frame(perf_plsda$choice.ncomp)
tab_choice$Critere <- rownames(tab_choice)
rownames(tab_choice) <- NULL

tab_choice <- tab_choice[, c("Critere", "max.dist", "centroids.dist", "mahalanobis.dist")]

kbl(tab_choice,
    caption = "Nombre optimal de composantes (PLS-DA réduit, CV)",
    col.names = c("Critère", "max.dist", "centroids.dist", "mahalanobis.dist")) |>
  kable_styling(bootstrap_options = c("striped", "hover"),
                full_width = FALSE)
```
La validation croisée diverge selon le type d'assignation. On va donc chercher manuellement le gain d'information entre les deux propostitions extrêmes.

```{r}
# Sélection du nombre de composantes
tab_ncomp <- data.frame(
  Composantes  = c(4, 5, 10),
  Erreur_overall = round(c(
    perf_plsda$error.rate$overall[4,  "max.dist"],
    perf_plsda$error.rate$overall[5,  "max.dist"],
    perf_plsda$error.rate$overall[10, "max.dist"]
  ) * 100, 2)
)

kbl(tab_ncomp,
    caption = "Taux d'erreur selon le nombre de composantes (PLS-DA, max.dist)",
    col.names = c("Nb composantes", "Erreur overall (%)")) |>
  kable_styling(bootstrap_options = c("striped", "hover"),
                full_width = FALSE)
# Réentraînement du modèle final
plsda <- mixOmics::plsda(X_train, y_train, ncomp = 4)
# On réajuste le modèle avec uniquement le nombre de composantes retenu, ce qui donne un modèle plus parcimonieux et moins susceptible de sur-apprendre.
```
On voit bien qu'au delà de 5 composantes, il y a très peu de gains d'informations car le taux d'erreur est proche. Opter pour 7 ou 10 composantes n'a donc aucun sens car on augmenterait la complexité du modèle. Ensuite, pour trancher entre 4 et 5 composantes, on a chercher dans la littérature et il s'avère qu'en chimiométrie, il est préférable de choisir K-1 composantes (par rapport au nombre de classes). De plus, le graphique précédent montrait clairement qu'entre 4 et 5 composantes, on n'avait plus de réelles amélioration des erreurs. Pour finir, si on met en perspective avec la validation croisée qui nous montre centroids.dist qui opte pour 4, notre choix définitif s'arrête donc à 4 composantes. Ce qui permet également de privilégier la parcimonie.

On peut désormais s'intéresser à la composition de graphique de notre modèle:

On s'intéresse d'abord à la spécification de chaque axe.
```{r, warning=FALSE}
par(mfrow=c(1,2))
plotVar(plsda, comp = 1:2, var.names = FALSE)
plotVar(plsda, comp = 3:4, var.names = FALSE)
```

On représente ici l'ensemble variables sur le cercle de corrélation des deux premières composantes. Sur le même principe que pour l'acp, les variables proches du bord du cercle contribuent fortement, celles proches du centre sont peu discriminantes.

Au niveau de la spécification des axes, on peut émettre la même hypothèse que pour l'ACP avec l’axe 1 qui reflète l’intensité globale du signal, tandis que l’axe 2 différencie les groupes de fréquence. On observe que la plupart des variables se situent très proches du cercle extérieur, indiquant que ces deux composantes capturent efficacement la variabilité de nos données. On notera que les points se suivent tous créant une sorte de "chaîne", révélant une forte corrélation entre fréquences adjacentes, ce qui est cohérent avec la nature spectrale des signaux audio. Enfin, la proximité des points au cercle de corrélation témoigne d’une excellente qualité de projection sur le premier plan factoriel,
Sur le plan des axes 3 et 4, on remarque toujours le mouvement de "chaîne" mais cette fois, plutôt en largeur, montrant que l'axe 3 spécifie une nouvelle différence entre les phonèmes. Sur l'axe 4, peu d'information semble être rapporté vu que les points ne sont que très peu espacés verticalement. La projection des variables sur ces axes est cependant moindre.
Ces graphiques montrent que les variables sont loin d’être indépendantes, confirmant que des méthodes comme la PLS-DA peuvent exploiter cette colinéarité pour créer des discriminants efficaces.

```{r, fig.show='hide'}
plotLoadings(plsda, comp = 1, method = 'mean', contrib = 'max')
plotLoadings(plsda, comp = 2, method = 'mean', contrib = 'max')
plotLoadings(plsda, comp = 3, method = 'mean', contrib = 'max')
plotLoadings(plsda, comp = 4, method = 'mean', contrib = 'max')
```

L’examen des contributions individuelles révèle que le phonème "sh" (en rose) domine largement la formation de la première composante principale. Une grande majorité des variables spectrales (notamment celles avec des indices élevés comme $x.100$ à $x.245$) présentent des coefficients négatifs importants, ce qui explique pourquoi ce phonème se projette à l'extrémité opposée des autres groupes sur l'axe 1. À l'inverse, les phonèmes comme "aa" ou "ao" contribuent de manière beaucoup plus marginale et hétérogène à cette dimension. Cette visualisation confirme que la Comp 1 agit principalement comme un descripteur de contraste entre les sons fricatifs (comme le "sh") et les autres catégories vocales, en mettant en évidence les sons plus intenses du jeu de données. Il est donc fortement probable que la différence entre les phonèmes ayant une participation marginale se fasse sur la spécification des axes 3 et 4.

Pour les trois autres axes, ont une majeure partie de la contribution faite par "sh" de manière sytématique. La différence avec la première dimension est que cette fois, "iy" et "aa" semblent plus participer à la spécification de chacun donc il semblerait qu'une différence visuelle apparaisse entre ces deux phonèmes.

On sait désormais comment sont caractériser les axes et quels phonèmes y contribuent. Il reste donc à savoir comment ils sont représentés visuellement.
```{r}
# Visualisation des individus
plotIndiv(plsda, comp = 1:2, col = c("tomato","skyblue","darkgreen","orange","lightpink"),
          ellipse = TRUE, legend = TRUE, title = "PLS-DA - Plan des individus (comp1-2")
plotIndiv(plsda, comp = 3:4, col = c("tomato","skyblue","darkgreen","orange","lightpink"),
          ellipse = TRUE, legend = TRUE, title = "PLS-DA - Plan des individus (comp3-4)")

```
Nos hypothèses précédentes sont ici confirmées avec notamment le premier plan (composante 1 et 2) qui capte 70% de la variance. On distingue deux pôles isolés : le phonème "sh" (violet) et le phonème "dcl" (vert), qui occupent des régions distinctes du plan, facilitant leur future classification. À l'inverse, le centre du graphique révèle un chevauchement important entre les classes "aa" (rouge), "ao" (bleu). Cette proximité suggère une ressemblance spectrale étroite entre ces voyelles, ce qui représente le principal défi pour les modèles prédictifs. Etant donné la proximité linguistique, ce résultat etait prévisible. Au milieu des groupes, on retrouve le phonème "iy" (orange) qui se chevauche en partie avec les deux précédents mais qui semble malgré tout s'en démarquer.  
Les ellipses de confiance soulignent néanmoins que chaque phonème possède un centre de gravité propre, validant l'utilisation de méthodes discriminantes pour affiner la séparation de ces classes denses.

Le deuxième plan (composante 3 et 4) explique lui 7% de la variance, ce qui confirme notre choix de ne pas prendre au delà de 4 composantes. Ces deux dimensions permettent d'apporter une précision au niveau des 3 groupes se chevauchant dans le plan 1-2. On a désormais le phonème "iy" qui s'écarte totalement des autres pour se retrouver sur la droite (de par la composante 4) tandis qu'une séparation se fait entre "aa" et "ao" par la composante 3. Effectivement, "aa" est située plus en hauteur que "ao". On voit par contre que "sh" et "dcl" ne sont absolument pas expliqués dans ces dimensions.
Il semblerait donc ici que la composante 3 permette de différencier les sons plus aigus. Pour l'axe 4, on ne peut pas émettre d'hypothèse solide sans avoir accès aux fréquences (en hertz) des différents phonèmes. La seule hypothèse trouvée semble dans la prononciation avec le phonème "aa" qui implique une plus grande ouverture de la bouche 

Dernier point, on regarde la capacité du modèle à capter la bonne classe pour chaque variable.

```{r, results='hide', echo=FALSE}
auc.plsda <- auroc(plsda, roc.comp = 5)
```
Une AUC proche de 1 (l'air sous la courbe) indique une excellente discrimination et donc le phonème associé à chaque variable.

Les courbes ROC confirment l'excellente performance prédictive du modèle, avec des scores AUC (Aire Sous la Courbe) proches de la perfection pour l'ensemble des modèles. 
On retrouve nos deux groupes qui se distinguent: d'un côté les trois phonèmes qu'on a réussi à identifier visuellement ("sh","iy","dcl") avec une probabilité d'identifier la bonne classe par rapport aux autres de plus de 99%. et de l'autre nos phonèmes "ao" et "aa" avec une AUC autour de 0.96-0.97 ce qui confirme là encore la représentation graphique où on les voyait tout les deux superposés. Si visuellement on avait du mal à disinguer les deux, le modèle ne se trompe en réalité quasiment jamais étant donné qu'au minimum, il classe correctement le phonème écouté dans sa classe associé.

On regarde maintenant si toutes les variables ont une contribution pertinente dans le modèle.

```{r }
ldaVIP <- mixOmics::vip(plsda)
ldaVIP <- ldaVIP[, 2]
summary(ldaVIP)
sum(ldaVIP > 1)
```

Le VIP (Variable Importance in Projection) mesure la contribution de chaque variable à la discrimination entre les groupes. La règle classique est :

-VIP \> 1 → variable importante, à conserver
-VIP ≤ 1 → variable peu discriminante, potentiellement à écarter

Au vu des résultats, on a plus de 75% des variables qui se situent en dessous du seuil critique pour seulement 49 (sur 256) situées au dessus. On a donc une majeure partie de nos données qui ne contribuent que très peu à la discrimination.

## 4.2 Modèle réduit
On va ici créer un second modèle qui se base sur le critère du VIP pour comparer avec le modèle complet. 
```{r}
# 2. Identifier les variables importantes
variables_importantes <- names(ldaVIP[ldaVIP > 1])

# 3. Réduire le jeu de données
X_reduit <- X_train[, variables_importantes]

# 4. Ré-estimer la PLS-DA sur les variables sélectionnées
modele_reduit <- mixOmics::plsda(X_reduit, y_train, ncomp = 10)

# 5. Comparer les performances
perf_reduit <- perf(modele_reduit,
                    validation = "Mfold",
                    folds = 5,
                    nrepeat = 3)

plot(perf_reduit,
     col = color.mixo(5:7),
     sd  = TRUE,
     legend.position = "horizontal")
```
Comparé au modèle complet, le taux d'erreur à l'origine est plus faible (environ 27% contre 40). On a un résidu qui reste autour de 10% donc les modèles sont plutôt comparables mais la différence est qu'ici les trois courbes se rejoignent donc la sélection de variables a permis de clarifier la structure des classes. Malgré une chute des erreurs très rapide (en 3 composantes on est presque à 10%), les courbes se stabilisent un peu plus tard, vers la 5 ou 6ème composante.
A performances comparables, on priviligiera donc le modèle réduit car le critère de parcimonie est privilégié, ce qui permet de réduire le risque de sur apprentissage et améliore l'interprétabilité.

On regarde maintenant le nombre de composantes à conserver:
```{r}
# Extraction de choice.ncomp
tab_choice2 <- as.data.frame(perf_reduit$choice.ncomp)
tab_choice2$Critere <- rownames(tab_choice2)
rownames(tab_choice2) <- NULL

tab_choice2 <- tab_choice2[, c("Critere", "max.dist", "centroids.dist", "mahalanobis.dist")]

kbl(tab_choice2,
    caption = "Nombre optimal de composantes (PLS-DA réduit, CV)",
    col.names = c("Critère", "max.dist", "centroids.dist", "mahalanobis.dist")) |>
  kable_styling(bootstrap_options = c("striped", "hover"),
                full_width = FALSE)
```
Par validation croisée, modèle est déjà plus en accord avec lui même entre chaque ".dist".

```{r}
# Sélection du nombre de composantes
tab_ncomp <- data.frame(
  Composantes  = c(4, 5, 10),
  Erreur_overall = round(c(
    perf_reduit$error.rate$overall[4,  "max.dist"],
    perf_reduit$error.rate$overall[5,  "max.dist"],
    perf_reduit$error.rate$overall[10, "max.dist"]
  ) * 100, 2)
)

kbl(tab_ncomp,
    caption = "Taux d'erreur selon le nombre de composantes (PLS-DA-réduit, max.dist)",
    col.names = c("Nb composantes", "Erreur overall (%)")) |>
  kable_styling(bootstrap_options = c("striped", "hover"),
                full_width = FALSE)
```
Ici, en combinant les deux approches, on décide d'opter pour 5 composantes car c'est le minimum par validation croisée. De plus, comme le plateau se créer légèrement plus tard, on décide de garder 5 composantes.

```{r}
# réentrainement du modèle
modele_reduit <- mixOmics::plsda(X_reduit, y_train, ncomp = 5)
```

On s'intéresse maintenant à la partie graphique comme précédemment. 
```{r, warning=FALSE}
plotVar(modele_reduit, comp = 1:2, var.names = FALSE)
```
La première représentation (cercle de corrélation des deux premières composantes) est ici légèrement différente de précédemment.

On peut cependant émettre les mêmes hypothèses que pour la première PLS-DA avec l'axe 1 qui représente l'intensité du signal et l'axe 2 permet une certaine séparation entre chaque phonème. De plus, tout les points sont proches du bord donc très pertinent pour ces axes.

```{r}
plotVar(modele_reduit, comp = 3:4, var.names = FALSE)
```
En regardant le cercle pour les composantes 3 et 4, il semblerait qu'on obtienne les mêmes résultats que précédemment, avec une spécification des différents phonèmes sur ces dimensions. Cependant, les points étant au centre du graphe, cette spécification devrait être légère. 

```{r, fig.show='hide'}
plotVar(modele_reduit, comp = 4:5, var.names = FALSE)
```
De même lorsque l'on met en relation la dimension quatre avec la cinquième, on observe des amas de points mais ils sont situés au centre du graph donc il est fort probable que cette dernière dimension n'apporte pas réellement beaucoup d'information.

```{r, fig.show='hide'}
par (mfrow=c(1,2))
plotLoadings(modele_reduit, comp = 1, method = 'mean', contrib = 'max')
plotLoadings(modele_reduit, comp = 2, method = 'mean', contrib = 'max')
plotLoadings(modele_reduit, comp = 3, method = 'mean', contrib = 'max')
plotLoadings(modele_reduit, comp = 4, method = 'mean', contrib = 'max')
plotLoadings(modele_reduit, comp = 5, method = 'mean', contrib = 'max')
```
Concernant la spécification de chaque axe, on observe le résultat inverse que pour le premier modèle. C'est principalement le phonème "aa" qui caractérise l'axe 1. "sh" semble totalement absent ici.
On peut même aller plus loin en disant que sur l'ensemble des dimensions, les phonèmes qui avant étaient superposés semble permettre la spécification de l'ensemble des dimensions. Chaque phonème se comportera alors en accord ou opposition avec les phonemes "aa" et "ao". 

On passe alors à la visualisation graphique du modèle.
```{r}
# Visualisation des individus
plotIndiv(modele_reduit, comp = 1:2, col = c("tomato","skyblue","darkgreen","orange","lightpink"),
          ellipse = TRUE, legend = TRUE, title = "PLS-DA-reduit (comp 1-2)")

plotIndiv(modele_reduit, comp = 3:4, col = c("tomato","skyblue","darkgreen","orange","lightpink"),
          ellipse = TRUE, legend = TRUE, title = "PLS-DA-reduit (comp 3-4)")

```
Les deux premières dimensions permettent ici d'apporter beaucoup plus de nuances. Seuls les phonèmes "aa" et "ao" sont encores superposés mais légèrement moins que sur la première PLS-DA. On conserve toujours 69% de la variance expliquée par ces deux dimensions.
Pour les deux suivantes, on constate qu'un léger espacement se créer entre nos deux phonèmes superposés mais pas aussi marqué que précédemment. Ce phénomène est peut être dû au fait que dans le graph des erreurs, l'apport entre 3 et 4 dimensions semblait de même amplitude que pour le premier modèle (comparé à comp4-5). L'autre hypothèse est qu'étant donné que le modèle conserve uniquement les variables essentielles, il ne capte pas un faux écart entre ces deux phonèmes, confirmant le fait qu'ils sont très proches phonétiquement et donc durs à distinguer.

On peut supposer que la dimension 5 apporte justement cette précision mais lorsqu'on regarde le plan 3-5 ou 4-5, on n'observe pas de réel changement. L'écart entre les deux se créer systématiquement mais il est très faible donc ils continuent de se superposer en grande partie.
```{r, fig.show='hide'}
plotIndiv(modele_reduit, comp = 4:5, col = c("tomato","skyblue","darkgreen","orange","lightpink"),
          ellipse = TRUE, legend = TRUE, title = "PLS-DA-reduit (comp 4-5)")

```

```{r, results='hide',echo=FALSE}
auc.reduit <- auroc(modele_reduit, roc.comp = 5)
```
Là encore on s'intéresse aux performances du modèle avec l'AUC et là encore, les courbes ROC confirment l'excellente performance prédictive du modèle, avec des scores AUC (Aire Sous la Courbe) proches de la perfection pour l'ensemble des modèles. 
On retrouve nos deux groupes qui se distinguent: d'un côté les trois phonèmes qu'on a réussi à identifier visuellement ("sh","iy","dcl") et de l'autre nos phonèmes "ao" et "aa" avec une AUC plus faible ce qui confirme là encore la représentation graphique où on les voyait tout les deux superposés. Si visuellement on avait du mal à disinguer les deux, le modèle ne se trompe en réalité quasiment jamais étant donné qu'au minimum, il classe correctement le phonème écouté dans sa classe associé.


## 4.3 sPLS-DA

Sur cette deuxième comparaison, on réalise encore une sélection de variables mais cette fois, de manière automatique. On appelle cette méthode une sPLS-DA

ON commence par créer le modèle.
```{r,}
# Modèle sPLS-DA initial avec tous les composantes
modele_splsda <-  mixOmics::splsda(X_train, y_train, ncomp = 10)

# Tester différentes valeurs de keepX
liste_keepX <- c(5, 10, 15, 20, 25, 30, 50)

# Tuning : trouver le keepX optimal par composante
set.seed(123)
tune_splsda <- tune.splsda(
  X_train, y_train,
  ncomp = 10,
  validation = "Mfold",
  folds = 5,
  nrepeat = 3,
  dist = "max.dist",
  test.keepX = liste_keepX
)

# Nombre optimal de variables par composante
keepX_optimal <- tune_splsda$choice.keepX

modele_splsda <- mixOmics::splsda(
  X_train, y_train,
  ncomp = 10,
  keepX = keepX_optimal
)
```
```{r}
#  Préparation des données (on transforme le vecteur en data.frame)
tab_keepX <- data.frame(
  Composante = paste("Comp", 1:length(keepX_optimal)),
  Variables_Selectionnees = as.numeric(keepX_optimal)
)

# Génération du tableau avec kableExtra
kbl(tab_keepX, 
    caption = "Nombre optimal de variables sélectionnées par composante (keepX)",
    col.names = c("Dimension", "Nombre de variables (keepX)"),
    align = "cl") |> 
  kable_styling(bootstrap_options = c("striped", "hover", "condensed"), 
                full_width = FALSE, 
                position = "center") |>
  column_spec(1, bold = TRUE, border_right = TRUE)
```
Ce modèle se construit selon une méthode de sélection croisée qui vise à trouver le nombre de variables nécessaires pour déterminer au mieux chaque composante.
La première composante étant la plus importante, on s'attends à ce que ce soit encore elle qui explique la majorité de la variance. Le modèle a donc besoin de beaucoup de variables pour bien différencier chaque phonème.
Ensuite, on diminue de moitié, indiquant qu'on cherche à déterminer un aspect plus précis pour différencier certains phonèmes (par exmple l'aigu). 
On a ensuite un nombre constant entre les dimensions 3,4 et 5, ce qui peut s'expliquer par le fait qu'on cherche les derniers petits détails donc on a besoin de groupes équivalents en nombre. 
Dans les dernières composantes, le modèle semble essayer de trouver autre chose pour différencier les variables en repartant d'un groupe de même amplitude qu'en dimension 1.


On détermine le nombre de composantes optimales.
```{r}
perf_splsda <- perf(
  modele_splsda,
  validation = "Mfold",
  folds =5,
  nrepeat = 3)

# Visualisation
plot(perf_splsda,
     col = color.mixo(5:7),
     sd  = TRUE,
     legend.position = "horizontal")
```
A la difference de précédemment et malgré la spécification large de 10 composantes dans le modèle, la fonction arrête automatiquement le grpahique à 5 composantes. C'est parce que la fonction détecte qu'après 5 composantes on ne constate pas de gain significatif. 

cette observation corrobore avec le nombre de variables utilisées pour déterminer chaque axe. En effet, le fait que le modèle est à nouveau besoin d'un échantillon de 50 variables pour la dimension 6 montre en réalité que les différences sont minimes et donc que le modèle cherche à tout prix à en trouver une, quitte à biaiser les résultats.

```{r}
# Extraction de choice.ncomp
tab_choice3 <- as.data.frame(perf_splsda$choice.ncomp)
tab_choice3$Critere <- rownames(tab_choice3)
rownames(tab_choice3) <- NULL

tab_choice3 <- tab_choice3[, c("Critere", "max.dist", "centroids.dist", "mahalanobis.dist")]

kbl(tab_choice3,
    caption = "Nombre optimal de composantes (sPLS-DA, CV)",
    col.names = c("Critère", "max.dist", "centroids.dist", "mahalanobis.dist")) |>
  kable_styling(bootstrap_options = c("striped", "hover"),
                full_width = FALSE)
```
Logiquement, la sélection croisée indique que le nombre idéal de composante est entre 4 et 5. On regarde donc manuellement, quel apport on a entre chaque.

```{r}
# Sélection du nombre de composantes
tab_ncomp <- data.frame(
  Composantes  = c(4, 5),
  Erreur_overall = round(c(
    perf_splsda$error.rate$overall[4,  "max.dist"],
    perf_splsda$error.rate$overall[5,  "max.dist"]
  ) * 100, 2))

kbl(tab_ncomp,
    caption = "Taux d'erreur selon le nombre de composantes (sPLS-DA, max.dist)",
    col.names = c("Nb composantes", "Erreur overall (%)")) |>
  kable_styling(bootstrap_options = c("striped", "hover"),
                full_width = FALSE)
```
La sPLS-DA voit une augmentation de presque 1% entre la quatrième et la cinquième composante, ce qui reste importatn. Couplé au fait que le modèle s'arrête à 5, on estime qu'il considère que pour 4 composantes il reste toujours une part de variance à expliquée qui est finalement apportée par la dernière. On peut donc penser que la "mahalanobis.dist" permet d'apporter une nuance concrète entre "aa" et "ao".

```{r, results='hide'}
# réentrainement du modèle
modele_splsda <- mixOmics::splsda(
  X_train, y_train,
  ncomp = 5,
  keepX = keepX_optimal)
```
On peut donc s'intéresser à la composition de chaque axe.
```{r, warning=FALSE}
par(mfrow=c(1,2))
plotVar(modele_splsda, comp = 1:2, var.names = FALSE)
plotVar(modele_splsda, comp = 3:4, var.names = FALSE)
```
Sur les premières dimensions, on observe deux groupes biens distincts et très corrélés avec les dimensions (très proches du bord). Comme la différence d'énergie entres les différents types de son vus précédemment est la principale information du signal, on peut émettre la même hypothèse que précedemment: l'axe 1 représente l'intensité et l'axe 2 différencie les groupes de fréquences.
Ce qui est plus intéressant que précédemment, c'est lorsqu'on regarde les dimensions 3 et 4. On a réellement un apport de ces dimensions avec 3 groupes qui se forment et qui sont plus proches des axes. 

Même lorsqu'on compare chaque dimension avec l'axe 5, on remarque le même processus, avec la création de différents groupes, confirmant l'apport d'informtion de cette dimension.

```{r, fig.show='hide'}
plotVar(modele_splsda, comp = 4:5, var.names = FALSE)
```

On voit donc que la sPLS-DA sélectionne vraiment les variables les plus pertinents pour expliquer chaque axe.

```{r, fig.show='hide'}
plotLoadings(modele_splsda, comp = 1, method = 'mean', contrib = 'max')
plotLoadings(modele_splsda, comp = 2, method = 'mean', contrib = 'max')
plotLoadings(modele_splsda, comp = 3, method = 'mean', contrib = 'max')
plotLoadings(modele_splsda, comp = 4, method = 'mean', contrib = 'max')
plotLoadings(modele_splsda, comp = 5, method = 'mean', contrib = 'max')
```
Concernant la composition des axes du modèle, la réduction du nombre de variables via la procédure sPLS-DA a conduit à une spécialisation marquée des dimensions du modèle.

La première composante agit désormais comme un détecteur quasi exclusif du phonème fricatif "sh". La deuxième composante, quant à elle, se focalise sur le phonème aa, traduisant probablement les indices liés à l'ouverture maximale du conduit vocal (hypothèse déjà énnoncée).

Enfin, les dimensions suivantes (3 à 5) se partagent l'explication des nuances entre "iy", "aa" et "ao". Avec une spécification aussi nette, il est donc fort probable que chaque phonème se retrouve isolé sur le graphe.

```{r}
# Plan des individus
plotIndiv(modele_splsda,
          comp = c(1,2),
          group = y_train,
          ind.names = FALSE,
          ellipse = TRUE,
          legend = TRUE,
          title = "sPLS-DA - Plan des individus")
plotIndiv(modele_splsda,
          comp = c(3,4),
          group = y_train,
          ind.names = FALSE,
          ellipse = TRUE,
          legend = TRUE,
          title = "sPLS-DA - Plan des individus")
```
Visuellement, on observe toujours la séparation très nette entre "sh" et "dcl" dûe à l'axe 1. L'axe 2 permet ici de distinguer clairements les voyelles des autres sons. Malgré ça, nos deux jumeaux sont toujours superposés. 
L'axe 3 permet encore une fois d'isolé totalement "iy", confirmant notre hypothèse de spécification par le caractère aigu du phonème. Et l'axe 4 nous permet d'avoir une distinction beaucoup plus marquée que ce qu'on a observé jusque là entre les deux jumeaux. Ces résultats confirment encore une fois l'adéquation du modèle sPLS-DA.

L'axe 5 permet ici de confirmer une certaine nuance observée dans l'axe 4, sans être totalement flagrante car "ao" se retrouve en grande partie superposé sur "aa".
```{r, fig.show='hide'}
  # Plan des individus
plotIndiv(modele_splsda,
          comp = c(4,5),
          group = y_train,
          ind.names = FALSE,
          ellipse = TRUE,
          legend = TRUE,
          title = "sPLS-DA - Plan des individus")
```
```{r, results='hide',echo=FALSE}
auc.splsda <- auroc(modele_splsda, roc.comp = 5)
```
Au niveau des AUC, on est sur des performances preque parafaite pour le premier groupe observé précédement avec des AUC de 0.999. Tandis que pour les jumeaux, on reste dans les mêmes standards que précédemment, autour de 0.96/0.97.

## 4.4 AFD

L’Analyse des Fonctions Discriminantes permet de synthétiser l’information contenue dans nos variables explicatives afin de maximiser la séparation entre les groupes. Nous présentons ci-dessous le modèle complet et la proportion de variance expliquée par chaque axe discriminant.

```{r}
# Modèle AFD complet
train_afd <- data.frame(X_train, g = y_train)
modele_afd <- lda(g ~ ., data = train_afd)

# Proportion de variance expliquée par chaque axe
variance_afd <- modele_afd$svd^2 / sum(modele_afd$svd^2)

tab_variance <- data.frame(
  Axe        = paste0("LD", 1:length(variance_afd)),
  Variance   = round(variance_afd * 100, 2),
  Cumulée    = round(cumsum(variance_afd) * 100, 2)
)

kbl(tab_variance,
    caption = "Proportion de variance expliquée par chaque axe discriminant (AFD)",
    col.names = c("Axe", "Variance expliquée (%)", "Variance cumulée (%)")) |>
  kable_styling(bootstrap_options = c("striped", "hover"),
                full_width = FALSE) |>
  row_spec(which(cumsum(variance_afd) >= 0.80)[1],  
           bold = TRUE)
```

Les axes discriminants de l’AFD expliquent la majorité de la variance entre les classes : LD1 capture 58,71 % de la variance, LD2 28,15 %, portant la variance cumulée à 86,87 % sur les deux premiers axes. LD3 et LD4 contribuent respectivement à 11,49 % et 1,64 %, permettant d’atteindre 100 % de la variance expliquée.


Avant de procéder, il est important de vérifier l’homogénéité des matrices de covariance entre les groupes à l’aide du test de Box (Box’s M-test):

```{r}
#  Homogénéité des matrices de covariance (Box-M)
boxm_test <- boxM(train_afd[, !(names(train_afd) =="g")],
                  train_afd$g)
print(boxm_test)
```
La p-value, inférieure à 0,05, indique une hétérogénéité des matrices de covariance, probablement liée au grand nombre d’observations. Néanmoins, au vu des excellentes performances de classification (AUC) et des taux d’erreur observés par la suite, l’utilisation de l’AFD reste pertinente.

Le plan des individus obtenu par l’AFD permet de visualiser clairement la séparation entre les groupes sur les deux premiers axes discriminants:
```{r}
pred <- predict(modele_afd)
afd_scores <- data.frame(
  LD1    = pred$x[, 1],
  LD2    = pred$x[, 2],
  classe = y_train)

ggplot(afd_scores, aes(x = LD1, y = LD2, color = classe)) +
  geom_point(alpha = 0.5, size = 1.5) +
  stat_ellipse(level = 0.95) +
  labs(
    title = "AFD - Plan des individus",
    x = paste0("LD1 (", round(modele_afd$svd[1]^2 /
                sum(modele_afd$svd^2) * 100, 1), "% var. expl.)"),
    y = paste0("LD2 (", round(modele_afd$svd[2]^2 /
                sum(modele_afd$svd^2) * 100, 1), "% var. expl.)")) + theme_bw()

```

L'AFD organise bien les sons en capturant 87 % des différences importantes sur les deux premiers axes. L’axe LD1 sépare clairement les voyelles aa et ao à gauche, et l’axe LD2 distingue le son sh en haut des sons dcl et iy en bas. Même si aa et ao se confondent parfois à cause de leur similarité naturelle, cela n’affecte pas beaucoup le taux d’erreur global.

"Les performances du modèle AFD sont évaluées à la fois sur les données d’entraînement et via une validation croisée leave-one-out (LOO). Le tableau ci-dessous résume les taux d’erreur et le Balanced Error Rate (BER).
```{r}
# --- Prédictions sur les données d'entraînement ---
pred_train <- predict(modele_afd)$class
confusion_train <- table(Réel = train_afd$g, Prédit = pred_train)

# --- Validation croisée LOO ---
modele_afd_cv <- lda(g ~ ., data = train_afd, CV = TRUE)
confusion_cv <- table(Réel = train_afd$g, Prédit = modele_afd_cv$class)

# --- Calcul des métriques ---
# Taux d'erreur global
err_train <- mean(pred_train != train_afd$g)
err_afd_cv <- mean(modele_afd_cv$class != train_afd$g)  # <-- ajouté pour le tableau comparatif

# Erreurs par classe pour BER
erreurs_par_classe <- diag(1 - prop.table(
  table(train_afd$g, modele_afd_cv$class),
  margin = 1
))
BER <- mean(erreurs_par_classe)

# --- Tableau des performances AFD ---
tab_perf_afd <- data.frame(
  Métrique = c("Taux d'erreur (train)",
               "Taux d'erreur (CV-LOO)",
               "BER (CV-LOO)"),
  Valeur   = paste0(round(c(err_train, err_afd_cv, BER) * 100, 2), "%")
)

# --- Affichage avec kable ---
kbl(tab_perf_afd,
    caption = "Taux d'erreur — AFD",
    col.names = c("Métrique", "Valeur")) |>
  kable_styling(bootstrap_options = c("striped", "hover"),
                full_width = FALSE)
               
```

Le modèle AFD présente un taux d’erreur de 5,6 % sur les données d’entraînement, ce qui reflète une très bonne capacité à classer correctement les individus connus. Lors de la validation croisée Leave-One-Out (LOO), le taux d’erreur augmente légèrement à 6,98 %, ce qui reste faible et indique une bonne généralisation du modèle sur des données non vues. Le taux d’erreur équilibré (BER) de 7,66 % montre que la performance est homogène entre les différentes classes, et qu’aucune catégorie n’est particulièrement sous- ou sur-prédite. Globalement, ces résultats confirment que l’AFD fournit des performances solides et stables, même en présence d’hétérogénéité des matrices de covariance.

# 5/ Comparaison des modèles

```{r}
err_plsda_complet <- perf_plsda$error.rate$overall[5, "max.dist"]
err_plsda_reduit  <- perf_reduit$error.rate$overall[5, "max.dist"]
err_splsda        <- perf_splsda$error.rate$overall[5, "max.dist"]

err_ber_complet   <- perf_plsda$error.rate$BER[5, "max.dist"]
err_ber_reduit    <- perf_reduit$error.rate$BER[5, "max.dist"]
err_ber_splsda    <- perf_splsda$error.rate$BER[5, "max.dist"]

vars <- selectVar(modele_splsda)
all_vars <- unique(unlist(vars))
var_sPLSDA <- length(all_vars)

tab_comparatif <- data.frame(
  Modèle      = c("PLS-DA complet",
                  "PLS-DA réduit (VIP > 1)",
                  "sPLS-DA",
                  "AFD"),
  Variables   = c(ncol(X_train),
                  length(variables_importantes),
                  var_sPLSDA,
                  ncol(X_train)),
  Composantes = c(5, 5, 5, 4),
  Erreur_CV   = round(c(err_plsda_complet,
                        err_plsda_reduit,
                        err_splsda,
                        err_afd_cv) * 100, 2),
  BER         = round(c(err_ber_complet,
                        err_ber_reduit,
                        err_ber_splsda,
                        BER) * 100, 2),
  Sélection   = c("Aucune",
                  "(VIP > 1)",
                  "(keepX)",
                  "Aucune"))

kbl(tab_comparatif,
    caption = "Tableau comparatif des modèles de classification",
    col.names = c("Modèle", "Nb variables", "Nb composantes",
                  "Erreur CV (%)", "BER (%)",
                  "Sélection variables")) |>
  kable_styling(bootstrap_options = c("striped", "hover"),
                full_width = FALSE)
 
```

L’analyse comparative des différents modèles de classification met en évidence des compromis entre performance prédictive et réduction de dimension.

Le modèle PLS-DA complet, utilisant l’ensemble des 256 variables, présente une erreur de validation croisée de 8,28 % et un BER de 9,75 %. Il constitue une référence en termes de performance, mais reste peu interprétable en raison du grand nombre de variables mobilisées.

La version réduite du PLS-DA, basée sur un critère de sélection a posteriori (VIP > 1), permet de diminuer fortement le nombre de variables (49 variables) tout en conservant des performances proches (erreur CV de 8,66 % et BER de 10,00 %). Ce modèle offre ainsi un bon compromis entre simplicité et efficacité, au prix d’une légère dégradation des performances.

Le modèle sPLS-DA, qui intègre directement la sélection de variables via le paramètre keepX, retient 101 variables. Il affiche des performances similaires au PLS-DA complet (erreur CV de 8,17 % et BER de 9,93 %), tout en réduisant le nombre de variables. Cette approche apparaît donc comme un compromis intéressant, combinant sélection intégrée et bonne capacité prédictive.

Enfin, le modèle Analyse Factorielle Discriminante (AFD) se distingue par les meilleures performances globales, avec une erreur de validation croisée de 6,98 % et un BER de 7,66 %, tout en utilisant seulement 4 composantes. Ces résultats suggèrent que la structure des données est globalement bien captée par une méthode linéaire classique.


```{r, results='hide',echo=FALSE}
auc.plsda <- auroc(plsda, roc.comp = 5)
auc.plsda <- auroc(modele_reduit, roc.comp = 5)
auc.splsda <- auroc(modele_splsda, roc.comp = 5)
```



```{r}
# Probabilités postérieures sur le train
proba_train <- predict(modele_afd)$posterior  # matrice n × K

# Noms des classes
classes <- colnames(proba_train)

# Palette de couleurs
couleurs <- RColorBrewer::brewer.pal(length(classes), "Set1")

# Initialisation du graphique
plot(NULL, xlim = c(1, 0), ylim = c(0, 1),
     xlab = "Spécificité (1 - FPR)",
     ylab = "Sensibilité (TPR)",
     main = "Courbes ROC — AFD (one-vs-rest)")
abline(a = 1, b = -1, lty = 2, col = "grey60")  # diagonale

auc_values <- numeric(length(classes))
names(auc_values) <- classes

for (i in seq_along(classes)) {
  cl <- classes[i]
 
  # Variable binaire : 1 si appartient à la classe cl, 0 sinon
  binary_response <- as.integer(y_train == cl)
 
  roc_obj <- roc(binary_response, proba_train[, cl], quiet = TRUE)
 
  plot(roc_obj, add = TRUE, col = couleurs[i], lwd = 2)
 
  auc_values[i] <- auc(roc_obj)
}

# Légende avec AUC
legend("bottomright",
       legend = paste0(classes, " (AUC = ", round(auc_values, 3), ")"),
       col    = couleurs,
       lwd    = 2,
       bty    = "n",
       cex    = 0.85)
```

L’analyse des courbes ROC montre des performances très similaires entre les différents modèles, indiquant une capacité de discrimination comparable. Cela confirme les résultats obtenus à partir des taux d’erreur et du BER.

Bien que la sPLS-DA offre une sélection de variables intégrée et une meilleure robustesse théorique, nous retenons l'AFD comme modèle final. Avec un taux d'erreur de 6.98% et un BER de 7.66%, elle surpasse les autres méthodes. L'hétérogénéité des matrices de covariance (test de Box-M) et la haute dimensionnalité sont compensées par la taille importante de notre échantillon (n=3340 en train), permettant à l'AFD de capturer des nuances discriminantes que les modèles réduits ignorent.

# 6/ Validation sur l’échantillon test

Après comparaison des modèles sur l’échantillon d’apprentissage, le modèle AFD a été retenu pour sa performance optimale. Nous allons ainsi évaluer sa performance sur l’échantillon test afin de confirmer sa capacité de discrimination et la robustesse des résultats obtenus.


```{r, warning=FALSE, message=FALSE}
test_afd <- data.frame(X_test, g = y_test)

# Prédiction des classes sur le test
pred_test <- predict(modele_afd, newdata = test_afd)$class

# Confusion matrix
confusion_test <- table(Réel = test_afd$g, Prédit = pred_test)
confusion_test

# Taux d'erreur global
err_test <- mean(pred_test != test_afd$g)

# BER (Balanced Error Rate)
erreurs_par_classe_test <- diag(1 - prop.table(table(test_afd$g, pred_test), margin = 1))
BER_test <- mean(erreurs_par_classe_test)


tab_perf_test <- data.frame(
  Métrique = c("Taux d'erreur (test)", "BER (test)"),
  Valeur   = paste0(round(c(err_test, BER_test) * 100, 2), "%"))

kbl(tab_perf_test,
    caption = "Taux d'erreur et BER — AFD sur l’échantillon test",
    col.names = c("Métrique", "Valeur")) |>
  kable_styling(bootstrap_options = c("striped", "hover"),
                full_width = FALSE)

prob_test <- predict(modele_afd, newdata = test_afd)$posterior[,2]  # probabilité classe positive

roc_test <- roc(test_afd$g, prob_test)
plot(roc_test, main = "ROC AFD - Échantillon test")
cat("AUC test :", round(auc(roc_test),3), "\n")
```

Le modèle AFD retenu a été validé sur l’échantillon test. La matrice de confusion montre que la plupart des phonèmes sont parfaitement discriminés, avec seulement quelques confusions entre aa et ao (47 et 39 erreurs respectivement). L’erreur globale observée est de 8,04 % est faible et montre la performance du modèle, tandis que le BER s’élève à 9,02 %, indiquant une bonne performance globale et une discrimination homogène entre les classes malgré quelques confusions. La courbe ROC du modèle AFD sur l’échantillon test montre une capacité de discrimination élevée, avec un AUC de 0,873 pour la distinction binaire entre aa et ao (les classes les plus confondues).La forme de la courbe confirme que le modèle possède une bonne sensibilité et spécificité, ce qui valide ses performances observées sur l’échantillon test.


```{r, message=FALSE, warning=FALSE, results='hide'}
# Probabilités prédictes pour chaque classe sur l'échantillon test
prob_test <- predict(modele_afd, newdata = test_afd)$posterior

# Classes réelles
y_test_factor <- factor(test_afd$g)

# Liste pour stocker les AUC par classe
auc_list <- list()

classes <- colnames(prob_test)

# Couleurs pour les courbes
colors <- rainbow(length(classes))

# Initialiser le plot avec la première classe
first_cls <- classes[1]
y_bin <- factor(ifelse(y_test_factor == first_cls, 1, 0), levels = c(0,1))
roc_obj <- roc(response = y_bin, predictor = prob_test[, first_cls], direction = "<", quiet = TRUE)
plot(roc_obj, col = colors[1], main = "ROC one-vs-rest superposés")
auc_list[[first_cls]] <- auc(roc_obj)

# Ajouter les autres classes
for (i in 2:length(classes)) {
  cls <- classes[i]
  y_bin <- factor(ifelse(y_test_factor == cls, 1, 0), levels = c(0,1))
  roc_obj <- roc(response = y_bin, predictor = prob_test[, cls], direction = "<")
  auc_list[[cls]] <- auc(roc_obj)
  lines(roc_obj, col = colors[i])
}

# Ajouter une légende avec les AUC
legend("bottomright", legend = paste(classes, "AUC =", round(unlist(auc_list), 3)),
       col = colors, lwd = 2)
```
La courbe ROC globale (en noir et blanc) montre que le modèle a du mal à distinguer certains phonèmes très proches, comme ‘aa’ et ‘ao’ (AUC = 0,873). Par contre, l’analyse One-vs-Rest (en couleur) montre que le modèle fonctionne très bien sur les autres phonèmes. Les phonèmes ‘iy’ et ‘sh’ sont parfaitement séparés (AUC = 1), ce qui indique que les erreurs de classification sont rares et localisées, sans remettre en cause la fiabilité générale du modèle.

# 7/ Synthèse finale

Parmi les modèles testés, à savoir le PLS-DA complet, le PLS-DA réduit, la sPLS-DA et l’AFD, c’est le modèle AFD qui a été retenu pour l’évaluation finale sur l’échantillon test. Il utilise l’ensemble des 256 variables et quatre axes discriminants, sans sélection préalable. Ses performances sont les meilleures du tableau comparatif, avec un taux d’erreur en validation croisée d’environ 6,98 % et un BER de 7,66 %, confirmant la robustesse de la classification. L’analyse exploratoire par ACP, bien qu’utile pour visualiser la structure générale des données, n’était pas suffisamment discriminante pour séparer efficacement certains phonèmes proches, comme “aa” et “ao”. La validation sur l’échantillon test montre que l’AFD sépare très efficacement les phonèmes, tout en permettant une interprétation claire des axes discriminants et en reflétant fidèlement la structure des données sans risque majeur de surapprentissage. En résumé, l’AFD constitue le meilleur compromis entre performance, robustesse et interprétabilité, et c’est sur ce modèle que repose l’analyse finale.